ACORDAO-COMPLETO-2574797

ACÓRDÃO 554/2023 ATA 11/2023 - PLENÁRIO

VISTOS, relatados e discutidos estes autos de solicitação do Congresso Nacional, formulada pela Comissão de Transparência, Governança, Fiscalização e Controle e Defesa do Consumidor do Senado Federal (ofício 4/2022-CTFC, de 3/5/2022) , com base na proposta de fiscalização e controle 5/2021 e previamente conhecida, nos termos do item 9.1 do Acórdão 1519/2022-TCU-Plenário.
ACORDAM os ministros do Tribunal de Contas da União, reunidos em sessão do Plenário, ante as razões expostas pelo relator, em:
9.1. informar à Comissão de Transparência, Governança, Fiscalização e Controle e Defesa do Consumidor do Senado Federal acerca das conclusões da equipe de auditoria resumidas na seção III da proposta de deliberação que fundamenta este acórdão;
9.2. recomendar ao Ministério dos Direitos Humanos e da Cidadania (MDHC) , com fundamento no art. 250, III, do RI/TCU, e no art. 11 da Resolução TCU 315, de 2020, que avalie:
9.2.1. quando da elaboração de políticas públicas relacionadas ao tema defesa e promoção de pessoas LGBTQIA+, a formalização por meio de ato normativo, o estabelecimento de indicadores de desempenho e metas e mecanismos de participação da sociedade no processo de tomada de decisão, conforme balizado pelo Referencial de Controle de Políticas Públicas do TCU e pelas diretrizes constantes do Acórdão 811/2017-TCU-Plenário e do Acórdão 579/2018-TCU-Plenário;
9.2.2. a inclusão de mecanismos que assegurem que as ações do Plano Nacional de Empregabilidade LGBT abranjam número maior de territórios; e
9.2.3. a realização de parcerias com outros órgãos e entidades que atuam na área de capacitação profissional, de modo a garantir que as ações do Plano Nacional de Empregabilidade LGBT sejam ofertadas a um número maior de pessoas LGBTQIA+ e em mais territórios;
9.3. remeter cópia desta deliberação e do relatório de auditoria (peça 299) :
9.3.1. à Comissão de Transparência, Governança, Fiscalização e Controle e Defesa do Consumidor (CTFC) do Senado Federal, em atendimento à Solicitação do Congresso Nacional, de que trata a Proposta de Fiscalização e Controle 5/2021 do Senado Federal (referência: ofício 4/2022CTFC, de 3/5/2022) ;
9.3.2. à Secretaria Nacional de Promoção e Defesa dos Direitos das Pessoas LGBTQIA+, do Ministério dos Direitos Humanos e da Cidadania;
9.3.3. aos ministérios do Turismo (MTur) , da Justiça e Segurança Pública (MJSP) e da Saúde;
9.3.4. ao Departamento Nacional do Serviço Nacional de Aprendizagem Industrial (Senai) , ao Departamento Nacional do Serviço Nacional de Aprendizagem Comercial (Senac) e ao Departamento Nacional do Serviço Brasileiro de Apoio às Micro e Pequenas Empresas (Sebrae) ;
9.4. informar aos interessados que o inteiro teor da presente deliberação estará disponível para consulta no dia seguinte à sua oficialização, no endereço www.tcu.gov.br/acordaos;
9.5. considerar a solicitação integralmente atendida e arquivar o presente processo, nos termos dos arts. 17, II, da Resolução TCU 215/2008 e 169, II, do RI/TCU.

Solicitação do Congresso Nacional para realização de auditoria nos programas federais destinados à defesa e promoção da população LGBTQIA+ .

Ministério da Cidadania (extinto); Ministério da Justiça e Segurança Pública; Ministério da Mulher, da Família e dos Direitos Humanos (extinto); Ministério da Saúde; Ministério do Turismo; Serviço Brasileiro de Apoio às Micro e Pequenas Empresas - Departamento Nacional; Serviço Nacional de Aprendizagem Comercial - Departamento Nacional; Serviço Nacional de Aprendizagem Industrial - Departamento Nacional.

3. Interessados/Responsáveis: não há.

13.1. Ministros presentes: Bruno Dantas (Presidente), Walton Alencar Rodrigues, Benjamin Zymler, Jorge Oliveira, Antonio Anastasia e Jhonatan de Jesus.
13.2. Ministros-Substitutos presentes: Augusto Sherman Cavalcanti, Marcos Bemquerer Costa e Weder de Oliveira (Relator).

WEDER DE OLIVEIRA

Em exame, solicitação do Congresso Nacional consubstanciada na Proposta de Fiscalização e Controle 5/2021 (PFC 5/2021) , da Comissão de Transparência, Governança, Fiscalização e Controle e Defesa do Consumidor (CTFC) do Senado Federal[footnoteRef:2], para que esta Corte realizasse auditoria nos programas federais destinados à defesa e promoção da população LGBTQIA+[footnoteRef:3], uma vez que, segundo o senador Fabiano Contarato, autor da proposta, a partir de 2019, o país teria testemunhado um verdadeiro "apagão de políticas públicas" nessa área. [2:  Peça 2, p. 3.]  [3:  Segundo o documento Atendimento à População LGBTQIA+, elaborado pelo Ministério Público do Trabalho (MPT) , a sigla tem por objetivo identificar as pessoas integrantes de grupos que não se encaixam em padrões pré-estabelecidos de gênero em consonância com o sexo biológico. A primeira sigla usada no Brasil foi a GLS. Os movimentos sociais e as organizações ligadas ao movimento, contudo, sentiram necessidade de atualizá-la para abarcar as diversidades que envolvem a temática da identidade de gênero e da orientação sexual. As siglas mais utilizadas hoje em dia são: LGBT, LGBTI, LGBTIQ+, LGBTIQ+ e LGBTIQA+. Esta última será a empregada no presente trabalho.] 
Por meio do Acórdão 1519/2022-TCU-Plenário, esta Corte autorizou a " (...) a realização de auditoria para avaliar os programas federais destinados à defesa e promoção de pessoas (...) " LGBTQIA+, cujo prazo original para sua conclusão, 13/11/2022, foi dilatado por mais 90 dias, conforme Acórdão 2483/2022-TCU-Plenário.
Transcrevo, com ajustes de forma, o relatório final de auditoria, que contou com anuência das instâncias supervisora e diretiva da então Secretaria de Controle Externo da Defesa Nacional e da Segurança Pública (SecexDefesa) [footnoteRef:4]: [4:  Peças 299-301.] 
" (...) 
II - VISÃO GERAL
II.1 - Objetivos da auditoria
86. O objetivo da auditoria foi avaliar o seguinte:
a) planos, programas e ações federais destinados à defesa e promoção da população LGBTQIA+ nos ministérios da Mulher, da Família e dos Direitos Humanos, da Cidadania, do Turismo, da Justiça e Segurança Pública e da Saúde, com escopo naqueles implementados no período de 2018 a 2021; e
b) convênios e termos de parceria com escopo naqueles relativos à concessão de apoio financeiro para a execução de projetos que promovam ações de inclusão da população LGBTQIA+ no mercado formal de trabalho, suportados com recursos do [Ministério da Mulher, da Família e dos Direitos Humanos] MMFDH, no que se refere à finalidade dos objetos selecionados e à regularidade das suas execuções.
87. Os ajustes suportados por recursos de emendas parlamentares não estão no escopo da fiscalização pois a sua aplicação não pode ser caracterizada como uma política pública propriamente dita, haja vista extrapolarem a governança e a gestão ministerial plenas.
II.2 - Histórico
 (...) 
92. Segundo BORGES, 2020, 'o país ainda caminha na direção de implementar e garantir políticas públicas direcionadas à população LGBTQIA+'14. Neste sentido, os seguintes planos, programas e ações, implementados ao longo do tempo, merecem destaque, por representarem avanços e, também, retrocessos:
	Ano
	Ações e/ou programas

	2004
	Lançamento do Programa Brasil Sem Homofobia, que teve por objetivo promover a cidadania e os direitos humanos da população LGBTQIA+, por meio de ações em diversos setores das políticas públicas como, por exemplo, segurança, educação, cultura, entre outras.

	2005
	Inclusão de uma ação orçamentária, específica, na Lei Orçamentária Anual (LOA) , referente ao exercício financeiro de 2006, para políticas públicas destinadas à população LGBTQIA+ (PEREIRA, 2022) . 

	2008
	Realização da 1ª Conferência Nacional GLBT, sigla usada, à época, para caracterizar esta parcela da população, que teve por objetivo discutir e propor, de forma coordenada e com a garantia de participação popular, as políticas que norteariam as ações do poder público para as pessoas LGBTQIA+. A abertura do evento contou com a presença do então Presidente da República, Luiz Inácio Lula da Silva, sinalizando, publicamente, o reconhecimento da relevância das demandas apresentadas ao governo por essas pessoas (PEREIRA, 2022) .

	2009
	Lançamento do 'Plano Nacional de Promoção da Cidadania e Direitos Humanos LGBT', sigla utilizada, à época, para caracterizar esta parcela da população, que teve por objetivo orientar a construção de políticas públicas de inclusão social e de combate às desigualdades.

		Lançamento do Programa Nacional de Direitos Humanos 3 (PNDH-3) , aprovado por meio do Decreto 7.037/2009, que tinha por objetivo nortear as medidas governamentais em prol da defesa dos direitos humanos no Brasil. 

		Criação da Coordenação-Geral de Promoção dos Direitos LGBT, sigla utilizada, à época, para caracterizar esta população, formalizando, na estrutura da antiga Secretaria Especial de Direitos Humanos da Presidência da República (SEDH/PR) , uma unidade dedicada às pessoas LGBTQIA (PEREIRA, 2022) .

	2010
	Reformulação do CNCD que, originalmente, englobava temáticas diversas, como, por exemplo, políticas de igualdade racial e para mulheres, e que passou a se dedicar, de forma exclusiva, a políticas LGBTQIA+. Após a mudança, foi adotada a nomenclatura de CNCD/LGBT (PEREIRA, 2022) .

	2011
	Realização da 2ª Conferência Nacional LGBT, que teve por objetivo discutir e propor, de forma coordenada e com a garantia de participação popular, as políticas que norteariam as ações dos poderes públicos para as pessoas LGBTQIA+. A abertura do evento não contou com a presença da então Presidente da República, Dilma Rousseff, o que frustrou as expectativas em decorrência do paralelo com a presença do presidente Lula na edição anterior (PEREIRA, 2022) .

		Instituição da 'Política Nacional de Saúde Integral LGBT', por meio da Portaria MS 2836/2011, que tem por objetivo promover a saúde integral da população LGBTQIA+, eliminando a discriminação e o preconceito institucional, contribuindo para a redução das desigualdades e para a consolidação do SUS como sistema universal, integral e equitativo (peça 260) .

	2015
	Exclusão da ação orçamentária, específica, na Lei Orçamentária Anual (LOA) , referente ao exercício financeiro de 2016, para políticas públicas destinadas à população LGBTQIA+ (PEREIRA, 2022) .

	2016
	Realização da 3ª Conferência Nacional LGBT, que teve por objetivo discutir e propor, de forma coordenada e com a garantia de participação popular, as políticas que norteariam as ações dos poderes públicos para as pessoas LGBTQIA+, de forma concomitante a outras na área de direitos humanos (PEREIRA, 2022) .

		Publicação do Decreto Presidencial 8.727/2016, que dispõe sobre o uso do nome social e o reconhecimento da identidade de gênero de pessoas travestis e transexuais, no âmbito da APF.

	2018
	Instituição do Pacto Nacional de Enfretamento à Violência LGBTFóbica, por meio da Portaria MDH 202/2018, com vigência de dois anos (peça 192, p. 2) .

		Reinclusão de uma ação orçamentária, específica, na Lei Orçamentária Anual (LOA) , referente ao exercício financeiro de 2019, para políticas públicas destinadas à população LGBTQIA+ (PEREIRA, 2022) .

	2019
	Extinção do CNCD/LGBT, por meio do Decreto 9.759/2019, junto com uma série de conselhos de políticas públicas, vinculados a diversas áreas da APF, e recriação do CNCD, por intermédio do Decreto 9.883/2019, o qual não mencionada, de forma explícita, a população LGBTQIA+.

		Exclusão da ação orçamentária, específica, na Lei Orçamentária Anual (LOA) , referente ao exercício financeiro de 2020, para políticas públicas destinadas à população LGBTQIA+ (PEREIRA, 2022) .

		O Supremo Tribunal Federal (STF) decidiu que, até que o Congresso Nacional edite lei específica, as condutas homofóbicas e transfóbicas se enquadram na tipificação da Lei 7.716/1989 (Lei do Racismo) .

		Edição da Portaria MMFDH 6/2019, que tinha por objeto propor um projeto de ação pública para promoção da empregabilidade da população LGBTQIA+, com prioridade para travestis e transexuais (peça 192, p. 2) .

	2020
	Revogação da 4ª Conferência Nacional LGBT, por meio do Decreto 10.346/2020, que havia sido convocado por intermédio do Decreto 9.453/2018 (PEREIRA, 2022) .

		Criação do 'Plano Nacional de Empregabilidade LGBT', que fornece diretrizes para a implementação de políticas públicas inclusivas das pessoas LGBTQIA+ no mercado formal de trabalho, com prioridade para travestis e transexuais; não há ato normativo específico (peça 192, p. 2-4) .

	2021
	Extinção do Departamento de Promoção dos Direitos de LGBT (DPLGBT) que foi fundido a outros para dar origem ao DMSR (PEREIRA, 2022) . 

II.3 - Responsáveis
93. O MMFDH, por meio de seus órgãos específicos singulares, é o responsável pela elaboração de políticas e diretrizes voltadas à promoção dos direitos humanos das minorias étnicas e sociais, bem como pelo combate a todas as formas de violência, preconceito, discriminação e intolerância, dentre outros assuntos e temas. A SNPG, por intermédio do DMSR, é a responsável por se manifestar com relação às ações governamentais e às medidas referentes à defesa e promoção de pessoas LGBTQIA+ (peça 80, p. 1, e peça 192, p. 14-15) .
 (...) 
95. O Ministério da Saúde é o responsável pela organização e elaboração de planos e políticas públicas voltados para a promoção, a prevenção e a assistência à saúde dos brasileiros27. A SAPS, por intermédio dos seus departamentos e coordenações, é a responsável pelas políticas de promoção da equidade em saúde (peça 279, p. 9) 
 (...) 
II.4 - Principais produtos
97. Com relação ao 'Plano Nacional de Empregabilidade LGBT', os principais produtos são os convênios e termos de parceria celebrados com estados, DF e municípios, e, também, com OSC, que têm por objeto a promoção de ações de empregabilidade, com prioridade para travestis e transexuais (peça 80, p. 1-5, e peça 192, p. 20-24) .
98. O resumo dos convênios celebrados com estados, DF e municípios está na Tabela 1, que consta do Apêndice C, deste relatório de auditoria. O resumo dos termos de parceria celebrados com OSC está na Tabela 2, que, também, consta do Apêndice C, deste relatório de auditoria.
99. Com relação ao Pacto Nacional de Enfrentamento à Violência LGBTfóbica, não há produtos, pois, no momento, o referido pacto está em atualização. Assim que este processo seja concluído, os produtos serão os Termos de Adesão celebrados pela União com os estados e o DF (peça 192, p. 3 e p. 6-7) .
100. Com relação à 'Política Nacional de Saúde Integral LGBT', os principais produtos são, dentre outros, os seguintes (peça 279, p. 11-12) :
Capacitação de Gestores e Profissionais da Saúde referente a PNSILGBT;
Criação do Ambulatório Trans;
Inserção da Cirurgia de adequação sexual no SUS;
Inserção da Hormonioterapia no SUS;
Desenvolvimento de Equipe especializada para atendimento as necessidades da população LGBT (clínica médica, urologia, ginecologia, endocrinologia, psiquiatria, psicologia e enfermagem) ;
II.5 - Beneficiários
101. Com relação ao 'Plano Nacional de Empregabilidade LGBT', os beneficiários diretos são as pessoas LGBTQIA+, especialmente travestis e transexuais, e os indiretos são estados, DF, municípios e OSC que trabalhem com a pauta de empregabilidade e qualificação profissional dessa população (peça 192, p. 7; e peça 144, p. 15) .
102. Com relação ao Pacto Nacional de Enfrentamento à Violência LGBTfóbica, não há beneficiários diretos, pois, no momento, o referido pacto está em atualização. Assim que este processo for concluído, estados e DF serão os beneficiários, desde que celebrarem Termo de Adesão com a União (peça 192, p. 3 e p. 6-7) .
103. Com relação à 'Política Nacional de Saúde Integral LGBT', os beneficiários diretos são as pessoas LGBTQIA+ (peça 279) .
II.6 - Aspectos Orçamentários
104. O MMFDH informou que, desde o ano de 2019, as ações destinadas à defesa e promoção da população LGBTQIA+ possuem um plano orçamentário próprio, dentro das ações orçamentárias da SNPG, sendo eles: 219Q PO 0000 e 21AR PO 0007. Segundo o órgão, no período de 2019 a 2021, foram empenhados R$ 2.976.692,18, conforme registros do Tesouro Gerencial (peça 192, p. 20) .
105. Entretanto, consulta realizada no Siop indica que, no período de 2019 a 2021, as ações destinadas à defesa e promoção da população LGBTQIA+, realizadas pelo MMFDH, atingiram R$ 3.351.436,00, ou seja, um valor um pouco maior ao que o informado pelo órgão, conforme exposto a seguir (peça 274) 28:
	Ano
	Valor Empenhado (Recursos Discricionários; R$) 

	2019
	381.900,00

	2020
	893.512,00

	2021
	2.076.024,00

	Total
	3.351.436,00

106. Os valores acima não contemplam os recursos oriundos de emendas parlamentares, que representaram, no período de 2019 a 2021, uma parcela bem significativa na implementação das ações destinadas à defesa e promoção da população LGBTQIA+, conforme exposto a seguir (peça 192, p. 3) :
	Ano
	Valor Empenhado (Recursos Discricionários + Emendas Parlamentares; R$) 

	2019
	1.700.000,00

	2020
	4.800.000,00

	2021
	6.100.000,00

	Total
	12.600.000,00

107. Com relação ao 'Plano Nacional de Empregabilidade LGBT', especificamente, os seguintes recursos orçamentários foram empenhados a estados, DF, municípios e OSC (peças 97 e 192) :
	Certame
	Valor Empenhado (Recursos Discricionários; R$) 

	Edital de Chamamento Público 2/2020
	1.078.277,48

	Edital de Chamamento Público 1/2021
	2.176.023,42

	Total
	3.254.300,90

108. Com relação ao Pacto Nacional de Enfrentamento à Violência LGBTfóbica, não há recursos orçamentários empenhados, pois, no momento, o referido pacto está em atualização.
109. Com relação à 'Política Nacional de Saúde Integral LGBT', o Ministério da Saúde informou que os seguintes valores foram empenhados para o custeio das ações e serviços de média e alta complexidade, incluindo os procedimentos relacionados ao Processo Transexualizador, no período de 2018 a 2021 (peça 279, p. 20) :
	Ano
	Valor (Ambulatorial e Hospitalar; R$) 

	2018
	564.870,60

	2019
	712.806,12

	2020
	509.260,05

	2021
	678.319,38

	Total
	2.465.256,15

II.7 - Metas e Indicadores de desempenho
110. Com relação ao 'Plano Nacional de Empregabilidade LGBT', o grupo de trabalho responsável pela elaboração do Plano de Trabalho do Projeto Piloto definiu as metas, mas não estabeleceu indicadores de desempenho para as ações de fomento à empregabilidade da população LGBTQIA+ (peça 144, p. 14 e p. 16-21) .
111. O MMFDH informou que as referidas ações 'obtêm os indicadores de efetividade, de eficácia e de eficiência por meio do monitoramento dos planos de trabalho contidos nos projetos selecionados'. A principal métrica usada para medir a performance seria a capacitação de pessoas LGBTQIA+ em situação de vulnerabilidade social e econômica, conforme registrado no seu Relatório de Gestão, relativo ao ano de 2021 (peça 192, p. 6-7 e p. 18) :
Indicador SNPG -04 | Qualificação profissional e formação em direitos humanos da população LGBT (Número total de pessoas capacitadas por ano em cursos e eventos visando a qualificação profissional e a formação em direitos humanos da população LGBT) .
Objetivo Estratégico 2021
P5 - Fortalecer os mecanismos de gestão, governança e comunicação do desenvolvimento de direitos humanos em âmbito nacional.
Meta 2021 2.500
Resultado 2021 190
112. Com relação ao Pacto Nacional de Enfrentamento à Violência LGBTfóbica, não há metas e indicadores de desempenho instituídos pois o referido pacto está em atualização. Assim que este processo seja concluído, as metas e indicadores de desempenhos estarão relacionados diretamente ao número de adesões firmadas com as unidades da federação (peça 192, p. 6-7) .
113. Com relação à 'Política Nacional de Saúde Integral LGBT', não foram apresentadas as metas e os indicadores de desempenho usados para medir a sua performance (peça 256, p. 5-9, e peça 279) .
II.8 - Sistemas de controles
114. Com relação ao 'Plano Nacional de Empregabilidade LGBT', o monitoramento e a avaliação dos convênios e dos termos de parceria firmados é realizado pelo Sistema de Gestão de Convênios e Contratos de Repasse (Siconv) , onde são registrados todos os atos, desde a formalização da proposta, contendo o Plano de Trabalho, até a apresentação da prestação de contas final, permitindo uma maior transparência na execução dos recursos transferidos pela União. A disponibilização das informações aos usuários e à sociedade é feita por meio do endereço eletrônico www.convenios.gov.br (peça 192, p. 17-18) .
115. Os editais de chamamento público, que estabeleceram as regras para a apresentação das propostas, foram publicados no Diário Oficial da União (DOU) e divulgados no site do ministério (www.gov.br/mdh) , bem como na Plataforma +Brasil, garantido, portanto, a transparência necessária aos atos administrativos (peça 192, p. 18) .
116. Com relação ao Pacto Nacional de Enfrentamento à Violência LGBTfóbica, não há sistemas de controle pois, no momento, o referido pacto está em atualização.
117. Com relação à 'Política Nacional de Saúde Integral LGBT', não foram apresentados os sistemas de controle usados para monitorar as ações implementadas (peça 256, p. 5-9, e peça 279) .
III - Achados
III.1 - Inexistência de políticas públicas  (stricto sensu)  para a população LGBTQIA+ nos ministérios da Mulher, da Família e dos Direitos Humanos, da Cidadania, do Turismo e da Justiça e Segurança Pública, a despeito de iniciativas pontuais
118. A análise das informações e documentos encaminhados pelos ministérios da Mulher, da Família e dos Direitos Humanos, da Cidadania, do Turismo e da Justiça e Segurança Pública indicam a inexistência de políticas públicas propriamente ditas  (stricto sensu)  destinadas, especificamente, à defesa e promoção da população LGBTQIA+, a despeito de iniciativas pontuais.
119. Conforme registrado neste relatório de auditoria, a equipe de fiscalização requereu aos ministérios da Mulher, da Família e dos Direitos Humanos, da Cidadania, do Turismo, da Justiça e Segurança Pública e, por fim, da Saúde, documentos e informações sobre as iniciativas que possuíam com relação à defesa e promoção da população LGBTQIA+ (peças 39-43; e peças 109-111, respectivamente) .
120. Os ministérios da Cidadania, do Turismo e da Justiça e Segurança Pública informaram que não possuíam iniciativas destinadas, especificamente, à defesa e promoção da população LGBTQIA+. Contudo, esclareceram, em essência, que estas pessoas poderiam ser atendidas, junto com as demais em situação de vulnerabilidade social, em ações já existentes no âmbito de cada pasta (peças 59-59; peças 62-68 e 75-76; e peças 53-55 e 102-106, respectivamente) .
121. O MMFDH informou que possuía duas iniciativas destinadas à população LGBTQIA+, o 'Plano Nacional de Empregabilidade LGBT' e o Pacto Nacional de Enfrentamento à Violência LGBTfóbica (peças 79-101; e peça 192, respectivamente) .
122. O 'Plano Nacional de Empregabilidade LGBT', criado em 2020, tem por objetivo fornecer as diretrizes para a implementação de políticas públicas inclusivas das pessoas LGBTQIA+ no mercado formal de trabalho, com prioridade para travestis e transexuais. Como desdobramento das ações do grupo de trabalho especialmente criado para efetivar esta ação pública, foram publicados dois editais de chamamento público pela SNPG, por meio dos quais foram celebrados quinze convênios e termos de parceria com estados, DF, municípios e OSC, onde espera atender, ao final, um total de 4.663 pessoas (peça 97; peça 192, p. 2-3 e p. 7; e peça 144) .
123. Os recursos necessários à implementação desta ação pública, no valor total empenhado de R$ 3.254.300,90, tiveram como origem a Ação 21AR - Promoção e Defesa de Direitos para Todos (peça 145, p. 5; e peça 195, p. 9-10) .
124. O Pacto Nacional de Enfrentamento à Violência LGBTfóbica, criado em 2018, com vigência de dois anos, tinha por objetivo promover a sinergia das políticas públicas de enfrentamento à violência dirigidas à população LGBTQIA+, entre a União, Estados e DF, a partir de um plano de ação conjunto, buscando incidir nas causas do problema (peça 192, p. 8) .
125. Em função da importância do tema, especialmente para a população LGBTQIA+, o órgão está, no momento, trabalhando, em conjunto com o CNCD, na atualização do Pacto Nacional de Enfrentamento à Violência LGBTfóbica já que o anterior teve a sua vigência encerrada há mais de dois anos. Entretanto, não foi apresentado nenhum documento que comprove, efetivamente, o início destes trabalhos (peça 192, p. 3) .
126. Portanto, com relação ao referido pacto, inexistem, neste momento, planos, programas ou ações.
127. O Ministério da Saúde informou que possuía uma única iniciativa destinadas à população LGBTQIA+, a 'Política Nacional de Saúde Integral LGBT', que tem por objetivo promover ações voltadas para a promoção, prevenção, recuperação e reabilitação da saúde, além do incentivo à produção de conhecimentos e o fortalecimento da representação do segmento nas instâncias de participação popular. Neste sentido, o órgão esclareceu, o seguinte (peças 69-73; e peça 256, p. 5-9, respectivamente) :
NOTA TÉCNICA Nº 361/2022-CITEC/DGITS/SCTIE/MS
ASSUNTO: Processo TC nº Processo 008.923/2022-1 - Solicita informações sobre a Política Nacional de Saúde Integral de Lésbicas, Gays, Bissexuais, Travestis e Transexuais (LGBT) e outros no período de 2018 a 2022.
 (...) 
V. CONCLUSÃO
Com base no apresentado, foram apresentadas as competências do DGITS/SCTIE/MS enquanto SE/Conitec. Do ano de 2018 até o momento, não há protocolado na Comissão pedido para análise de incorporação de tecnologias ou elaboração de diretrizes clínicas, no âmbito do SUS, específicas para a população LGBTQIA+.
128. Contudo, após a prolação do Acórdão 2483/2022-TCU-Plenário, de 1/11/2022, que autorizou a prorrogação de prazo para a conclusão da presente auditoria, por mais noventa dias, o Ministério da Saúde, 'em complemento' às informações anteriormente encaminhadas, apresentou, por intermédio do Ofício 1035/2022/CDOC/CGCIN/DINTEG/MS, de 20/10/2022, e de seus anexos, novos esclarecimentos com relação à Política Nacional de Saúde Integral LGBT (peça 272 e peça 279, respectivamente) .
129. Os esclarecimentos apresentados não atenderam, em sua totalidade, ao que foi requerido pela equipe de fiscalização, por meio do Ofício 00035/2022-TCU/SecexDefesa, de 6/9/2022, contendo, como anexo, o Ofício de Requisição 2-131/2022, de 6/9/2022 (peça 112 e peça 110, respectivamente) .
130. Exemplificando, não foram encaminhadas, dentre outras, as seguintes informações e documentos:
	Informação e/ou Documento
	Item do Ofício de Requisição 2-131/2022, de 6/9/2022

	Modelo Lógico de Política Pública, com seus componentes
	iii

	Fluxograma contendo a sequência das etapas (insumos, atividades, produtos, resultados e impactos) da política pública
	v

	Indicadores de efetividade, eficácia e eficiência estabelecidos para avaliação política pública, bem como as suas metas e linhas de base / linha de referência / marco zero
	vii

	Estudos técnicos que embasaram a escolha do público-alvo que será alcançado pela política pública (...) 
	viii

	Participantes do processo decisório para escolha da política pública (órgão e/ou entidade, bem como agentes públicos) 
	xv

	Subsídios e manifestações recebidas para análise de eventuais interessados na escolha da política pública (...) , bem como a sua análise
	xvi

	Documento que institucionalizou o sistema de governança da política pública, evidenciando o seu funcionamento (ofícios e/ou e-mails encaminhados, atas de reuniões etc) 
	xvii

	Rotinas, procedimentos e processos de trabalho estabelecidos para monitorar e avaliar o desempenho da política pública
	xxxii

	Sistema de informação utilizado para monitorar e avaliar a política pública, indicado o seu escopo, propósito
	xxxiii

	Mecanismos implementados de transparência quanto às decisões e ações, tomadas no âmbito da política e de seus efeitos subsequentes
	xxxiv

131. Como consequência não é possível avaliar os planos, programas e ações decorrentes da 'Política Nacional de Saúde Integral LGBT'.
132. Portanto, neste momento, a única política pública destinada a população LGBTQIA+, no âmbito do Governo Federal, em condições de ser avaliada nesta auditoria, é aquela levada a efeito por meio do 'Plano Nacional de Empregabilidade LGBT'.
133. Entretanto, considerando como critério de avaliação o Referencial de Controle de Políticas Públicas, publicado pelo TCU, o Plano de Trabalho do Projeto Piloto, bem como as diretrizes constantes do Acórdão 811/2017-TCU-Plenário, de 26/4/2017, e do Acórdão 579/2018-TCU-Plenário, de 21/3/2018, abaixo transcritos, foi identificado que mesmo esta iniciativa carece de vários elementos para que possa, de fato, ser considerada como política pública.
Acórdão 811/2017-TCU-Plenário
 (...) 
ACORDAM os Ministros do Tribunal de Contas da União, reunidos em Sessão do Plenário, ante as razões expostas pelo Relator, e com fundamento no art. 238 c/c o art. 250, inciso II, do Regimento Interno do Tribunal de Contas da União, em:
9.1. determinar ao Ministério do Planejamento, Desenvolvimento e Gestão que, no prazo de 180 (cento e oitenta) dias, sob a articulação da Casa Civil da Presidência da República:
9.1.1. conceitue os termos 'política nacional' e 'plano nacional', defina seus respectivos conteúdos-padrão, natureza normativa e interconexão, e os correlacione com os demais instrumentos de planejamento (PPA, LDO e LOA) ;
9.1.2. estabeleça, como requisitos para a formulação de planos nacionais, a necessidade de que contemplem responsáveis por sua implementação, prazo de vigência, metas e instrumentos de acompanhamento, de fiscalização e de medição de resultado;
 (...) 
Acórdão 579/2018-TCU-Plenário:
 (...) 
ACORDAM os ministros do Tribunal de Contas da União, reunidos em sessão do Plenário, ante as razões expostas pela relatora e com fundamento no art. 250, inciso III, do Regimento Interno do TCU e art. 6º da Resolução TCU 265/2014, em:
9.1. recomendar ao Ministério Extraordinário da Segurança Pública que:
9.1.1. na reformulação do Plano Nacional de Segurança Pública - PNSP, estabeleça:
9.1.1.1. prazo de vigência do plano;
9.1.1.2. indicadores e metas para as ações a serem implementadas;
9.1.1.3. critérios de priorização de ações;
9.1.1.4. instrumentos jurídicos para formalizar a cooperação entre os entes envolvidos na implementação do PNSP que contenham, claramente, obrigações e responsabilidades dos atores envolvidos;
9.1.1.5. processo de gestão dos riscos envolvidos na implementação do plano;
9.1.1.6. sistema de avaliação e monitoramento do plano;
9.1.1.7. definição das instâncias responsáveis pelo acompanhamento contínuo do plano no Ministério Extraordinário da Segurança Pública e nos órgãos e entidades parceiros, a competência dessas instâncias, a forma de divulgação dos resultados da implementação e a periodicidade das avaliações.
134. O 'Plano Nacional de Empregabilidade LGBT' não foi formalizado por meio de um ato normativo e, também, não possui uma teoria clara, que expresse, de forma objetiva, como incide sobre as causas do problema, nem que projete os resultados e impactos de longo prazo esperados, especialmente no que se refere à redução das taxas de desemprego da população LGBTQIA+. O Plano de Trabalho do Projeto Piloto, produto das ações de um grupo de trabalho especialmente criado para efetivar esta ação pública, apresenta, apenas, eixos estratégicos, que devem ser contemplados nos projetos apresentados por estados, DF, municípios e OSC (peça 144, p. 12-14) .
135. Além disso, de acordo com o Modelo Lógico para Análise de Políticas Públicas em Perspectiva Histórica, publicado pelo IPEA, há falhas no modelo lógico do 'Plano Nacional de Empregabilidade LGBT'. De acordo com o citado documento, a construção de um modelo lógico compreende três componentes (peça 264, p. 14) :
¿ explicação do problema e referências básicas do programa (objetivos, público-alvo e beneficiários) ;
¿ estruturação do programa para alcance de resultados (resultado final e impactos) ; e
¿ identificação de fatores relevantes de contexto.
136. O 'Plano Nacional de Empregabilidade LGBT', cuja base está alicerçada no Plano de Trabalho do Projeto Piloto, em princípio, não possui um modelo lógico adequado. O referido documento instituiu os objetivos (peça 144, p. 7) , delimitou o público-alvo, que seria a população LGBTQIA+ em situação de vulnerabilidade, com prioridade para travestis e transexuais e identificou os fatores relevantes de contexto (peça 144, p. 4-6) . No entanto, não há uma definição clara de quem seriam os beneficiários, tarefa que, ao final, ficou sob a responsabilidade do proponente de cada um dos projetos aprovados pela SNPG (peça 144, p. 15) .
137. Apesar de os objetivos e metas terem sido instituídos, não foram estabelecidos indicadores de desempenho (peça 144, p. 7, p. 14, p. 16-21) . No entanto, segundo o MMFDH, as ações de empregabilidade 'obtêm os indicadores de efetividade, de eficácia e de eficiência por meio do monitoramento dos planos de trabalho contidos nos projetos selecionados'. A principal métrica usada para medir a performance seria a capacitação de pessoas LGBTQIA+ em situação de vulnerabilidade social e econômica, conforme registrado no seu Relatório de Gestão, relativo ao ano de 2021 (peça 26, p. 6-7 e p. 18) :
Indicador SNPG -04 | Qualificação profissional e formação em direitos humanos da população LGBT (Número total de pessoas capacitadas por ano em cursos e eventos visando a qualificação profissional e a formação em direitos humanos da população LGBT) .
Objetivo Estratégico 2021
P5 - Fortalecer os mecanismos de gestão, governança e comunicação do desenvolvimento de direitos humanos em âmbito nacional.
Meta 2021 2.500
Resultado 2021 190
138. Os resultados esperados foram estabelecidos e devem ser capazes de retratar o cumprimento das metas e permitir a avaliação do plano de trabalho apresentado em cada proposta aprovada e não da política como um todo (peça 144, p. 14) . Adicionalmente, o tempo estimado para a implantação da política não é preciso pois depende do que estiver previsto no plano de trabalho de cada proposta aprovada. Dos quinze convênios e termos de parceria firmados com estados, DF, municípios e OSC, nos anos de 2020 e 2021, com recursos do orçamento discricionário do MMFDH, apenas dois ajustes foram concluídos e estão em fase de prestação de contas enviada para análise, até o momento (peça 265 e peça 266) .
139. O processo de tomada de decisão quanto à escolha da política pública foi motivado já que os fatores que determinaram a escolha das ações inseridas no 'Plano Nacional de Empregabilidade LGBT' constam da apresentação, da introdução e da justificativa do Plano de Trabalho do Projeto Piloto (peça 144, p. 4-6) . Contudo, em princípio, não se pode afirmar que foi participativo e transparente pois o referido plano foi criado por grupo de trabalho composto por, apenas, quatro servidores, sendo dois deles suplentes, designados por intermédio da Portaria MMFDH 6/2019 (peça 165, p. 29) :
Art. 4º O GT será composto por um representante titular e um representante suplente de cada Unidade abaixo:
I - Diretoria de Promoção dos Direitos de LGBT, da Secretaria Nacional de Proteção Global do Ministério da Mulher, da Família e dos Direitos Humanos; e
II - Gabinete da Secretaria Nacional de Proteção Global do Ministério da Mulher, da Família e dos Direitos Humanos;
140. A eventual incorporação das sugestões apontadas no Seminário Internacional 'Diálogos Setoriais: Políticas Públicas para População Trans no Brasil e União Europeia', na Oficina de Trabalho para elaboração do Estudo Multicêntrico sobre os Perfis Socioeconômicos, Geográficos, Culturais e de Vulnerabilidades de Travestis e Transexuais e, por fim, no Workshop de Políticas Públicas para Travestis e Transexuais do Rio Grande do Sul, todos realizados no ano de 2019, não caracteriza a transparência, tampouco evidencia a participação da sociedade no processo de tomada de decisão quanto à escolha da política pública (peça 192, p. 11-12; peça 167; peça 146, p. 1-2) .
141. As estruturas de governança e gestão, necessárias à implementação das ações inseridas no 'Plano Nacional de Empregabilidade LGBT' estão institucionalizadas. De acordo com a Portaria MMFDH 89/2022, a SNPG, coordena as políticas públicas voltadas à população LGBTQIA+ e o DMSR coordena as ações e as medidas necessárias à implementação das políticas públicas destinadas a estas pessoas. O CNCD, por sua vez, colabora com o MMFDH na orientação e na direção das políticas públicas de combate à discriminação e à intolerância, conforme previsto no Decreto Presidencial 9.883/2019, que dispõe sobre o referido conselho (peça 192, p. 14-16) .
142. Os atores envolvidos com o 'Plano Nacional de Empregabilidade LGBT' atuam de maneira coerente e coordenada entre si, por meio de parcerias, como, por exemplo, com a Secretaria Nacional de Juventude (SNJ) , Ouvidoria Nacional de Direitos Humanos (ONDH) e Fórum Nacional de Gestoras e Gestores Estaduais e Municipais de Políticas Públicas para População LGBTQIA+ (Fonges - LGBT) . Além disso, os gestores do MMFDH participam de seminários, reuniões técnicas e eventos relacionados à causa LGBTQIA+ (peça 192, p. 16-17) .
143. As estruturas de gestão de riscos e controles internos do MMFDH estão institucionalizadas por meio da Portaria MMFDH 23/2019, que dispõe sobre a instituição e atuação do Comitê Interno de Governança, Riscos e Controles, e, também, da Portaria MMFDH 1.217/2019, que instituiu a Política de Gestão de Riscos e Controles Internos do órgão. Adicionalmente, foram realizadas capacitações com os pontos focais (peça 192, p. 13-14 e p. 17) .
144. As estruturas de monitoramento e avaliação estão institucionalizadas. O monitoramento ocorre sistematicamente, de forma articulada entre as áreas técnicas do órgão, conforme atribuições regimentais, especialmente com relação à gestão dos convênios e termos de parceria firmados com estados, DF, municípios e OSC, em decorrência dos editais de chamamento público publicados pela SNPG (peça 192, p. 17-18) .
145. O Plano de Trabalho apresentado pelos proponentes, contendo os requisitos do Decreto 8.726/2016 (para OSC) ou da Portaria Interministerial 424/2016 (para estados, DF e municípios) , é o documento utilizado como referencial para as entregas previstas nas prestações de contas parciais dos convênios e termos de parceria. Um dos instrumentos utilizados para análise destes documentos são os Relatórios de Execução Trimestrais, elaborados pelas instituições convenentes, e registrados na Plataforma +Brasil e nos Processos SEI, bem como os Relatórios de Acompanhamento, emitidos pela coordenação responsável do MMFDH, que também é registrado nos Processos SEI (peça 192, p. 17-18) .
146. As estruturas de accountability, também, estão institucionalizadas. O monitoramento e a avaliação dos convênios e dos termos de parceria firmados é realizado pelo Siconv, onde são registrados todos os atos, desde a formalização da proposta, contendo o Plano de Trabalho, até a apresentação da prestação de contas final, permitindo uma maior transparência na execução dos recursos transferidos pela União. A disponibilização das informações aos usuários e à sociedade é feita por meio do Portal Plataforma +Brasil (peça 192, p. 17-18) .
147. Em função do que foi exposto, a despeito de iniciativas pontuais, atualmente, não existem políticas públicas propriamente ditas, destinadas, especificamente, à defesa e promoção da população LGBTQIA+, nos ministérios da Mulher, da Família e dos Direitos Humanos, da Cidadania, do Turismo e da Justiça e Segurança Pública. O 'Plano Nacional de Empregabilidade LGBT', de responsabilidade do MMFDH, única iniciativa estruturada destinada a estas pessoas no momento, não pode ser considerado como uma política pública, em função dos motivos anteriormente expostos.
148. Portanto, será proposta recomendação ao MMFDH para que, avalie, quando da elaboração de políticas públicas relacionadas ao tema defesa e promoção da população LGBTQIA+, a inclusão de todos os elementos característicos, especialmente formalização por meio de ato normativo, estabelecimento de indicadores de desempenho e metas para as ações a serem implementadas em nível global, e mecanismos de participação da sociedade no processo de tomada de decisão, conforme balizado pelo Referencial de Controle de Políticas Públicas, publicado pelo TCU e pelas diretrizes constantes do Acórdão 811/2017-TCU-Plenário, de 26/4/2017, e do Acórdão 579/2018-TCU-Plenário, de 21/3/2018.
149. A inclusão de todos os elementos característicos de uma política pública relacionadas à defesa e promoção da população LGBTQIA+ permitirá com que os planos, programas e ações dela decorrentes sejam melhor executados, reduzindo os riscos de possíveis falhas, ineficácias e ineficiências, que possam comprometer a sua efetividade, sendo este o benefício da proposta de encaminhamento correspondente.
III.2 - Abrangência territorial limitada e pequeno número de beneficiários nas ações implementadas no âmbito do 'Plano Nacional de Empregabilidade LGBT'
150. A análise das informações e documentos encaminhados pelo MMFDH indica que as ações realizadas no âmbito do 'Plano Nacional de Empregabilidade LGBT' têm abrangência territorial limitada e pequeno número de beneficiários.
151. Conforme registrado neste relatório de auditoria, as ações relativas à promoção da empregabilidade para a população LGBTQIA+, com prioridade para travestis e transexuais, foram realizadas por meio do Edital de Chamamento Público 2/2020, cujos recursos foram destinados a estados, DF, municípios e entidades do Sistema S, e por intermédio do Edital de Chamamento Público 1/2021, cujos recursos foram destinados a OSC.
152. No primeiro certame, após a análise das propostas apresentadas, foram celebrados, com estados e municípios, seis convênios, cujo valor empenhado chegou a R$ 1.038.273,61, por meio dos quais se esperava atender cerca de 3.500 pessoas, em projetos nos estados de SE, PE, ES, MG, MS e PA. Entretanto, os convênios celebrados com os estados do ES e de MG foram anulados (peça 192, p. 2, e peça 97) .
153. No segundo certame, após a análise das propostas apresentadas, foram celebrados, com OSC, nove termos de parceria, cujo valor empenhado chegou a R$ 1.926.023,42, por meio dos quais se espera atender cerca de 1.163 pessoas, em projetos nos estados de PE (2) , DF (3) , CE, GO, SP (2) (peça 192, p. 2-3, e peça 97) . Este edital, ao contrário do anterior, não previu a participação de estados, DF, municípios e entidades do Sistema S.
154. Portanto, em função da seleção realizada pelo órgão, e considerando as regras previstas nos dois editais de chamamento público, que não previam qualquer delimitação geográfica para apresentação das propostas em função da inexistência de dados sobre empregabilidade da população LGBTQIA+, devem ser atendidas, ao final da execução dos convênios e dos termos de parceria, um total de 4.663 pessoas, em oito unidades da federação (peça 192, p. 2-3 e p. 7; e peça 97) .
155. A análise das informações acima indica que as ações levadas a efeito pelo MMFDH têm abrangência territorial limitada pois a população dessas unidades da federação representa, apenas, 38% da população total do país, estimada em 213.317.639 pessoas pelo IBGE, quando considerados os dados da última projeção oficial, realizada pelo referido instituto, em julho de 2021, conforme exposto a seguir29:
Gráfico 4 - Estimativas da População - 2021
156. Além disso, essas ações estimam alcançar um total de 4.663 pessoas, o que representa um quantitativo muito pequeno de beneficiários. Segundo uma recente pesquisa, realizada, também, pelo IBGE, e já mencionada no início deste relatório de auditoria, cerca de 2,9 milhões de pessoas se declararam homossexuais ou bissexuais no país, no ano de 2019, o que correspondia a 1,8% da população adulta, maior de dezoito anos. Este percentual pode estar, ainda, subestimado já que, nesta ocasião, 1,7 milhão não sabia sua orientação sexual e 3,6 milhões não quiseram responder30. Ademais há que ser considerado que, na sociedade, existe uma percepção de que a taxa de desemprego da população LGBTQIA+ é bem maior do que a da população em geral, especialmente entre os travestis e transexuais.
157. Considerando que o IBGE estimou, em julho de 2019, a população do país em 210.145.125 pessoas, as ações levadas a efeito pelo MMFDH poderiam atender, apenas, 0,16% da população LGBTQIA+31.
158. Ora, em que pese o trabalho dos gestores do MMFDH, por meio da SNPG, as ações realizadas no âmbito do 'Plano Nacional de Empregabilidade LGBT' possuem abrangência territorial limitada, pois os editais não previam qualquer delimitação geográfica para apresentação das propostas, e atingem um pequeno número de beneficiários.
159. Portanto, será proposta recomendação ao MMFDH para que avalie a conveniência e oportunidade de incluir, nos próximos editais de chamamento público, critérios que privilegiem a distribuição regionalizada dos recursos disponíveis.
160. A incorporação destas regras poderá garantir que as futuras ações, a serem implementadas no âmbito do 'Plano Nacional de Empregabilidade LGBT', sejam disponibilizadas a população LGBTQIA+ em um número maior de unidades da federação, aumentando a sua abrangência territorial.
161. Além disso, de modo a mudar esta situação, seria importante, especialmente em um cenário de restrição de recursos orçamentários, buscar parcerias com outros órgãos e entidades com expertise em capacitação profissional, inclusive na modalidade à distância, e abrangência nacional, como, por exemplo, Senai, Senac e Sebrae, que oferecem diversos cursos gratuitos.
162. O Senai tem como atribuição elaborar e executar programas de educação profissional voltados ao interesse da indústria. O Senac, por sua vez, tem como atribuição elaborar e executar programas de educação profissional voltados ao interesse do comércio de bens, serviços e turismo. O Sebrae, por fim, tem como atribuições promover a competitividade, bem como o desenvolvimento sustentável dos empreendimentos de micro e pequenas empresas.
163. O Senai e o Senac, em função de compromissos assumidos pela Confederação Nacional da Indústria (CNI) e pela Confederação Nacional do Comércio (CNC) com Governo Federal, ampliaram, a partir de 2008, a oferta de cursos de educação profissional e tecnológica gratuitos para pessoas de baixa renda, na condição de estudantes ou egressos da educação básica, e trabalhadores empregados ou desempregados32. Com isso, surgiram o Programa Senai de Gratuidade e o Programa Senac de Gratuidade.
164. O Sebrae, apesar de não possuir um 'programa de gratuidade' formalmente instituído, também disponibiliza diversos cursos de educação profissional gratuitos.
165. Neste sentido, o Senai, Senac e Sebrae, em resposta à comunicação encaminhada pelo Tribunal, apresentaram diversas ações direcionadas à população LGBTQIA+, que foram realizadas pelas suas administrações nacionais e regionais, o que demonstra que os programas de educação profissional dessas entidades podem ser adequados ao objetivo do 'Plano Nacional de Empregabilidade LGBT', previsto no Plano de Trabalho do Projeto Piloto (peça 144, p. 7) .
166. Ora, em que pesem os esforços realizados pelos estados, DF, municípios e OSC parceiras, essas entidades do Sistema S disponibilizam programas de educação profissional que são, indiscutivelmente, reconhecidos pelo mercado de trabalho. Uma boa parte deles é inteiramente gratuita. Além disso, elas possuem instalações adequadas para ministrarem aulas, especialmente as práticas, nas vinte e sete unidades de federação, a exemplo de cozinhas industriais, para cursos na área de gastronomia, e salões de beleza, para cursos corte, coloração, maquiagem, que são, usualmente, ofertados pelo Senac. Uma boa parte dos seus cursos, quando possível, também é oferecida na modalidade à distância.
167. Portanto, será proposta recomendação ao MMFDH para que avalie a conveniência e oportunidade de firmar parcerias com outros órgão e entidades, que atuam na área de capacitação profissional, a exemplo do Senai, Senac e Sebrae, com o objetivo de alavancar as ações destinadas à promoção da empregabilidade população LGBTQIA+, com prioridade para travestis e transexuais.
168. O estabelecimento destas parcerias poderá garantir que as ações a serem implementadas no âmbito do 'Plano Nacional de Empregabilidade LGBT' sejam disponibilizadas a um número maior de pessoas em situação de vulnerabilidade social, inclusive na modalidade a distância, e em maior abrangência territorial, sendo este o benefício da proposta de encaminhamento correspondente.
IV - Constatações
IV.1 - Impossibilidade de se avaliar, no momento, a execução dos convênios e termos de parceria firmados em decorrência dos editais de chamamento público publicados pela SNPG do MMFDH, no âmbito do 'Plano Nacional de Empregabilidade LGBT', pois nenhum desses ajustes teve a sua prestação de contas concluída
169. Conforme registrado neste relatório de auditoria, um dos objetivos da fiscalização foi avaliar a regularidade da execução dos convênios e dos termos de parceria relativos à concessão de apoio financeiro para a implementação de projetos que promovam ações de inclusão da população LGBTQIA+ no mercado formal de trabalho, com prioridade para travestis e transexuais, suportados com recursos do MMFDH. As referidas ações foram levadas a efeito por intermédio do Edital de Chamamento Público MMFDH 2/2020 e do Edital de Chamamento Público MMFDH 1/2021.
170. Em decorrência do Edital de Chamamento Público 2/2020, foram celebrados seis convênios, com entes públicos, para desenvolvimento de projetos nos estados de SE, PE, ES, MG, MS e PA. Conforme exposto na Tabela 1, que consta do Apêndice C, deste relatório de auditoria, os referidos convênios estão, atualmente, na seguinte situação (peça 192, p. 2; peça 97; e peça 265) : a) em execução, dois ajustes;
b) prestação de contas enviada para análise: dois ajustes;
c) anulados: dois ajustes.
171. Em decorrência do Edital de Chamamento Público 1/2021, foram celebrados nove termos de parceria, com OSC, para desenvolvimento de projetos nos estados de PE (2) , DF (3) , CE, GO e SP (2) . Conforme exposto na Tabela 2, que consta do Apêndice C, deste relatório de auditoria, todos os termos de parceria estão, atualmente, na situação de 'em execução' (peça 192, p. 2; peça 97 e peça 266) .
172. Portanto, não é possível avaliar, neste momento, a execução dos convênios firmados em decorrência do Edital de Chamamento Público MMFDH 2/2020 e dos termos de parceria celebrados em decorrência do Edital de Chamamento Público MMFDH 1/2021 pois o nenhum destes ajustes teve a sua prestação de contas concluída (peça 265 e peça 266, respectivamente) .
IV.2 - Limitação da atuação do MMFDH na implementação das ações relacionadas à defesa e promoção da população LGBTQIA+ em função da dependência de recursos provenientes de emendas parlamentares
173. O MMFDH informou que, desde o ano de 2019, as ações destinadas à defesa e promoção da população LGBTQIA+ possuem um plano orçamentário próprio, dentro das ações orçamentárias da SNPG, sendo eles: 219Q PO 0000 e 21AR PO 0007. Segundo o órgão, no período de 2019 a 2021, foram empenhados R$ 2.976.692,18, conforme dados extraídos do Tesouro Gerencial (peça 192, p. 20) .
174. Contudo, a consulta realizada no Siop indica que, no período de 2019 a 2021, as ações destinadas à defesa e promoção da população LGBTQIA+, realizadas pelo MMFDH, atingiram R$ 3.351.436,00, ou seja, um valor um pouco maior do que o informado pelo órgão, conforme exposto a seguir33 (peça 274) :
	Ano
	Valor Empenhado em R$ (Recursos Discricionários) [A]

	2019
	381.900,00

	2020
	893.512,00

	2021
	2.076.024,00

	Total
	3.351.436,00

175. De acordo com informações do MMFDH, no período de 2019 a 2021, as ações destinadas à defesa e promoção da população LGBTQIA+, realizadas pelo órgão, foram ampliadas, acompanhando 'o fortalecimento da institucionalidade da pauta, no campo dos direitos humanos', conforme exposto a seguir (peça 192, p. 3) :
	Ano
	Valor Empenhado em R$ (Recursos Discricionários + Emendas Parlamentares) [B]

	2019
	1.700.000,00

	2020
	4.800.000,00

	2021
	6.100.000,00

	Total
	12.600.000,00

176. A análise das informações acima, indica que o MMFDH, para realizar ações destinadas à defesa e promoção da população LGBTQIA+, é muito dependente dos recursos de emendas parlamentares, conforme exposto a seguir:
	Ano
	Valor Empenhado em R$ (Emendas Parlamentares) [A] - [B]

	2019
	1.318.100,00 [1.700.000,00 - 381.900,00]

	2020
	3.906.488,00 [4.800.000,00 - 893.512,00]

	2021
	4.023.976,00 [6.100.000,00 - 2.076.024,00]

177. Desta forma, no ano de 2019, 78% dos recursos destinados à defesa e promoção da população LGBTQIA+ foram oriundos de emendas parlamentares. Nos anos seguintes, ou seja, em 2020 e 2021, este percentual chegou a 81% e 66%.
178. Este cenário não é diferente nas ações relativas à promoção da empregabilidade da população LGBTQIA+, realizadas por meio do Edital de Chamamento Público MMFDH 2/2020, do Edital de Chamamento Público MMFDH 1/2021 e, também, de emendas parlamentares. O valor total empenhado chegou a R$ 6.994.443,76, conforme exposto nas tabelas de 1 a 3, que constam do Apêndice C, deste relatório de auditoria.
179. Em decorrência do Edital de Chamamento Público 2/2020, foram celebrados seis convênios, com entes públicos, para desenvolvimento de projetos nos estados de SE, PE, ES, MG, MS e PA. Os valores empenhados totalizaram R$ 1.038.273,61. Entretanto, os convênios celebrados com os estados do ES e de MG foram anulados (peça 192, p. 2, e peça 97) .
180. Em decorrência do Edital de Chamamento Público 1/2021, foram celebrados nove termos de parceria, com OSC, para desenvolvimento de projetos nos estados de PE (2) , DF (3) , CE, GO e SP (2) . Os valores empenhados totalizaram R$ 1.926.023,42 (peça 192, p. 2-3; peça 97; e peça 266) .
181. Por fim, em decorrência de emendas parlamentares, foram celebrados, nos anos de 2020 e 2021, treze convênios e termos de parceria com estados, municípios e OSC, para desenvolvimento de projetos nos estados de PE (2) , AL (2) , PR (2) , RJ, RN, BA, ES, AM, MG, RS. Os valores empenhados totalizaram R$ 3.740.142,86 (peça 97; e peça 267) .
182. Entretanto, o objeto destes convênios e termos de parceria, firmados com recursos de emendas parlamentares, não se destinava, em sua integralidade, à promoção da empregabilidade da população LGBTQIA+. Os ajustes firmados em 2020 tinham por objeto, também, o enfrentamento à violência e o combate à discriminação; os firmados em 2021, por sua vez, previam, também, o custeio de alimentação e transporte dos beneficiários dos cursos de educação profissional ofertados (peça 97) .
183. Portanto, as ações relativas à promoção da empregabilidade da população LGBTQIA+, também, foram custeadas, em sua maior parte, com recursos provenientes de emendas parlamentares, representando, aproximadamente, 54% do valor total empenhado.
184. A aplicação destes recursos, em que pese contribuir, indiscutivelmente, para a defesa e promoção da população LGBTQIA+, não pode ser caracterizada como uma política pública propriamente dita, haja vista extrapolar a governança e a gestão ministerial plenas. Ademais, ela tem como como público-alvo a base eleitoral dos parlamentares que foram contemplados com essas verbas e não a população como um todo.
V Outras constatações, decorrentes de questionamentos secundários, constantes da Justificação da Proposta de Fiscalização e Controle 5/2021-CTFC/SF, de autoria do Senador Fabiano Contarato
V.1 - Inexistência de planos, programas ou ações destinadas, especificamente, ao combate à violência contra à população LGBTQIA+, no âmbito do Ministério da Justiça e Segurança Pública (MJSP) ;
185. O Senador Fabiano Contarato afirmou, a partir de informações do Fórum Brasileiro de Segurança Pública, que estaria ocorrendo um aumento da violência contra à população LGBTQIA+, o que justificaria a avaliação das políticas e dos programas destinados a combater a violência homofóbica e transfóbica, implementados pelo MJSP desde o ano de 2019 (peça 2, p. 5) .
186. Em resposta à equipe de fiscalização, o MJSP informou, por meio do Ofício 169/2022/AECI/MJ, de 18/7/2022, e do Ofício 172/2022/AECI/MJ, de 22/7/2022, ambos com os seus anexos, que não possui planos, programas ou ações específicas, destinadas à população LGBTQIA+, mas que, devido à pertinência do tema, pretende produzir estudos que permitam direcionar a futura implementação de políticas públicas (peça 53) . Adicionalmente, segundo o Departamento Penitenciário Nacional (Depen) , não há indicadores de violência específicos para a população LGBTQIA+ (peça 54, p. 3) .
187. O resumo dos esclarecimentos apresentados pelo órgão consta do Apêndice A deste relatório de auditoria (peças 53-55 e 102-106) .
188. Portanto, considerando que o MJSP não possui, sob sua responsabilidade, planos, programas ou ações destinadas, especificamente, ao combate à violência contra à população LGBTQIA+, não é possível realizar a avaliação requerida.
V.2 - Não ocorrência de redução do espaço de participação da sociedade civil no desenho e na implementação das políticas públicas para a população LGBTQIA+, especialmente no que se refere às reuniões do Conselho Nacional de Combate à Discriminação (CNCD) 
189. O Senador Fabiano Contarato afirmou que estaria ocorrendo redução do espaço de participação da sociedade civil no desenho e na implementação das políticas públicas para a população LGBTQIA+. Como exemplo, destacou que a última reunião do CNCD/LGBT teria sido realizada no ano de 2019 (peça 2, p. 3-5) .
190. O CNCD/LGBT, que tratava, especificamente, das políticas públicas destinadas à população LGBTQIA+, foi extinto por meio do Decreto 9.759/2019. Estas políticas, após a edição do Decreto 9.883/2019, passaram a ser da alçada do CNCD, que tem por atribuição subsidiar as políticas públicas destinadas a todos os indivíduos e grupos sociais afetados pela discriminação e intolerância.
191. Em resposta à equipe de fiscalização, o MMFDH informou, por intermédio do Ofício 164/2022/AECI/MMFDH, de 26/6/2022, e de seus anexos, que o CNCD, colegiado de consulta, assessoramento, estudo, articulação e colaboração do órgão, é composto (peça 80, p. 6) :
a) pelo titular da SNPG;
b) por representantes do MMFDH, da Secretaria Nacional de Políticas para as Mulheres (SNPM) e da Secretaria Nacional de Políticas de Promoção da Igualdade Racial (SNPIR) , ambas vinculadas ao MMFDH; e
c) por três representantes da sociedade civil.
192. Os representantes da sociedade civil foram escolhidos por meio de um processo seletivo público, Edital de Chamamento Público das Entidades da Sociedade Civil 2/2020, cuja responsabilidade ficou a cargo de uma comissão de servidores públicos do órgão, especialmente designada para tal, por meio da Portaria MMFDH 153/2020 (peça 96) . Ao final, foram selecionadas, para o período de 2020 a 2022, as entidades abaixo relacionadas, cujos membros foram nomeados por intermédio da Portaria MMFDH 3.486/2020 (peça 80, p. 7; peça 96; e peça 101) :
a) Grupo pela Valorização, Integridade e Dignidade do Doente de Aids do Rio de Janeiro (Grupo Pela Vidda) ;
b) Aliança Nacional LGBTI+; e
c) União Nacional LGBT - UNALGB.
193. O CNCD vem realizando as suas reuniões ordinárias, conforme exposto a seguir (peça 80, p. 7) :
	Reunião
	Documento

	1ª Reunião Ordinária do CNCD
	Ofício 60/2021/CGCNCD/DELGBT/SNPG/MMFDH, de 3/8/2021, que trata da convocação 1ª Reunião Ordinária do CNCD, a ser realizada em 20/8/2021, e respectiva ata (peça 94; e peça 89, respectivamente) .

	2ª Reunião Ordinária do CNCD
	Ofício 67/2021/CGCNCD/DELGBT/SNPG/MMFDH, de 13/10/2021, que que trata da convocação 2ª Reunião Ordinária do CNCD, a ser realizada em 22/10/2021, e respectiva ata (peça 95; e peça 81, respectivamente) .

	3ª Reunião Ordinária do CNCD
	Ofício 76/2021/CGCNCD/DELGBT/SNPG/MMFDH, de 5/12/2021, que trata da convocação 3ª Reunião Ordinária do CNCD, a ser realizada em 16/12/2021, e respectiva ata (peça 91; e peça 90, respectivamente) .

	4ª Reunião Ordinária do CNCD
	Ofício 2/2022/CGCNCD/DMSR/SNPG/MMFDH, de 10/2/2022, que trata da convocação 4ª Reunião Ordinária do CNCD, a ser realizada em 22/2/2022, e respectiva ata (peça 83; e peça 82, respectivamente) .

	5ª Reunião Ordinária do CNCD
	Ofício 10/2022/CGCNCD/DMSR/SNPG/MMFDH, de 11/4/2022, que trata da convocação 5ª Reunião Ordinária do CNCD, a ser realizada em 12 e 13/5/2022 (peça 93) (1) .

	6ª Reunião Ordinária do CNCD
	Ofício 42/2022/CGCNCD/DMSR/SNPG/MMFDH, de 14/7/2022, que trata da convocação 6ª Reunião Ordinária do CNCD, a ser realizada em 4/8/2022 (peça 92) (2) .

Notas: (1) A Ata da 5ª Reunião Ordinária do CNCD estava, à época, em fase de elaboração (peça 80, p. 6) ; (2) A 6ª Reunião Ordinária do CNCD não havia sido, à época, realizada (peça 80, p. 6) .
194. O resumo dos esclarecimentos apresentados pelo órgão consta do Apêndice A deste relatório de auditoria (peças 79-101) .
195. Portanto, considerando que as reuniões do CNCD têm sido realizadas, com a participação dos três representantes da sociedade, dois dos quais ligados diretamente ao movimento LGBTQIA+, há garantia da participação desta parcela da população no desenho e na implantação das políticas públicas destinadas a essas pessoas.
V.3 - Impossibilidade de se avaliar a exclusão de medidas de incentivo ao turismo LGBTQIA+ do Plano Nacional de Turismo, relativo ao período de 2018 a 2022, pois o plano anterior, relativo ao período de 2013 a 2016, não previa a realização dessas ações, mas sim a promoção e o apoio a estudos e pesquisas acerca da oferta e da demanda turística segmentada para alguns públicos, a exemplo da população LGBTQIA+
196. O Senador Fabiano Contarato afirmou que as medidas de incentivo ao turismo LGBTQIA+ foram excluídas do Plano Nacional de Turismo (PNT) , relativo ao período de 2018 a 2022, sem que fossem apresentadas justificativas técnicas para isto (peça 2, p. 3-5) .
197. Em resposta à equipe de fiscalização, o Mtur informou, por meio do Ofício 1140/2022/AECI, de 19/7/2022, e de seus anexos, reiterado pelo Ofício 1516/2022/AECI, de 7/10/2022, e de seus anexos, que o referido plano foi elaborado de forma coletiva, com o apoio das áreas técnicas do ministério, da Agência Brasileira de Promoção Internacional do Turismo (Embratur) e de agentes públicos e privados, por meio da câmara temática específica, constituída dentro do Conselho Nacional de Turismo (CNT) (peça 65, p. 5 e peça 258, p. 5) .
198. Com as devidas vênias, o PNT, relativo ao período de 2013 a 2016, apesar de mencionar à população LGBTQIA+, não previu a realização de qualquer medida de incentivo ao turismo para essas pessoas, mas sim a ' (...) promoção e apoio a estudos e pesquisas acerca da oferta e da demanda turística segmentada (...) ', conforme exposto a seguir (peça 268, p. 86) :
6. Ações
 (...) 
6.2 Estruturar os destinos turísticos
 (...) 
6.2.5 Estruturar os segmentos turísticos priorizados
Formulação, coordenação, acompanhamento e articulação de políticas públicas para o ordenamento e o desenvolvimento dos segmentos turísticos, assim como promoção e apoio a estudos e pesquisas acerca da oferta e da demanda turística segmentada, especialmente os idosos, os jovens, as pessoas com deficiência ou com mobilidade reduzida e outros públicos segmentados como lésbicas, gays, bissexuais e transexuais (LGBT) ; fortalecimento dos arranjos institucionais e setoriais relacionados aos segmentos turísticos de oferta e demanda; e apoio à estruturação ou reposicionamento e à estruturação de produtos turísticos com foco nos segmentos de demanda e de oferta, agregando valor a esses produtos.
Finalidade: apoiar o ordenamento e a consolidação dos segmentos turísticos nas regiões turísticas brasileiras, de modo a dar identidade a produtos turísticos, minimizar os efeitos da sazonalidade, e aumentar e diversificar a oferta turística no mercado doméstico e internacional. (destacou-se) 
199. O PNT, relativo ao período de 2018 a 2022, por sua vez, previu, em uma das suas linhas de atuação, como inciativa ao turismo sustentável, 'possibilitar o acesso democrático de públicos prioritários à atividade turística', nos quais a população LGBTQIA+ está inserida (peça 269, p. 126-127) :
4. Linhas de Atuação
 (...) 
4.4. Incentivo ao Turismo Responsável
 (...) 
4.4.3 Iniciativa: Possibilitar o acesso democrático de públicos prioritários à atividade turística
 (...) 
Do ponto de vista do turismo responsável, numa atuação pautada pela ética e responsabilidade socioambiental, incorpora-se a esse princípio a garantia da transversalidade, em todas as políticas dessa Pasta, de temas como gênero, etnia e raça, ancorados na perspectiva do turismo social, entendido como orientador da condução da atividade turística como promotora da equalização de oportunidades, da equidade, da solidariedade e do exercício da cidadania na perspectiva da inclusão.
Portanto, em um modelo de desenvolvimento do turismo inclusivo, ações de sensibilização e qualificação de gestores públicos e prestadores de serviços turísticos para o atendimento adequado e a adaptação dos equipamentos turísticos, além de outras boas práticas no setor, devem ser potencializadas e valorizadas por todos os entes da Federação e da iniciativa privada. (destacou-se) 
200. O resumo dos esclarecimentos apresentados pelo órgão consta do Apêndice A deste relatório de auditoria (peças 62-68 e 75-76) .
201. Portanto, considerando que no PNT, relativo ao período de 2013-2016, não havia medidas de incentivo ao turismo LGBTQIA+, não é possível realizar a avaliação requerida. Ademais, o PNT, relativo ao período de 2018 a 2022, prevê iniciativas (e não ações) que podem impactar, ainda que indiretamente, essas pessoas, incluídas nos chamados 'públicos prioritários'.
V.4 - Impossibilidade de a escolha de projetos para receber financiamento, no âmbito do Fundo Geral de Turismo (Fungetur) , ser impactada por critérios pessoais dos gestores responsáveis pela Secretaria Especial de Cultura do Ministério do Turismo (Secul/MTur) ;
202. O Senador Fabiano Contarato afirmou que a escolha de projetos para receber financiamento, no âmbito do Fungetur, estaria sendo impactada por critérios pessoais dos gestores responsáveis pela Secretaria Especial de Cultura (Secul) (peça 2, p. 3-5) .
203. Em resposta à equipe de fiscalização, o MTur informou, por intermédio do Ofício 1140/2022/AECI, de 19/7/2022, e de seus anexos, que o órgão não possui ingerência com relação aos critérios adotados para a concessão de recursos do referido fundo, que são disponibilizados a empresários do setor de turismo, por intermédio de agentes financeiros credenciados, em edital específico, a cargo da Secretaria Nacional de Atração de Investimentos, Parcerias e Concessões (SNAIPC) e não da Secretaria Especial de Cultura (Secul) . Esses agentes (e não o MTur) são os responsáveis pela análise e aprovação do crédito, ocasião na qual são avaliados critérios como capacidade de pagamento, impacto para o turismo local e/ou regional, possibilidade de contração da dívida, entre outros (peça 67, p. 3) .
Neste sentido o Guia do Fungetur esclarece, o seguinte (peça 271) 34:
COMO OBTER O CRÉDITO DO FUNGETUR?
Primeiramente, deve-se ser prestador de serviços turísticos e estar cadastrado no Cadastur, que é o Cadastro de Prestadores de Serviços Turísticos do Ministério do Turismo. Pessoas jurídicas e empresários individuais do setor podem realizar o cadastro por meio do site www.cadastur.turismo.gov.br.
Uma vez que o cadastro esteja com status 'regular' ou 'em implantação' e de posse do certificado do Cadastur, o empresário pode se dirigir a um agente financeiro credenciado. Saiba quais são os agentes financeiros credenciados consultando o site https://www.gov.br/fungetur.
Por fim, cabe destacar que a análise para concessão do crédito é realizada exclusivamente pelo agente financeiro credenciado para operar o Fungetur. Dessa forma, para saber as condições de financiamento e aprovação do seu projeto, entre em contato com o gerente da instituição financeira credenciada de seu interesse.
204. O resumo dos esclarecimentos apresentados pelo órgão consta do Apêndice A deste relatório de auditoria (peças 62-68 e 75-76) .
205. Portanto, considerando que a escolha de projetos para receber financiamento, no âmbito do Fungetur, não é realizada pelos gestores da Secul, mas sim pelos agentes financeiros credenciados pelo MTur, não é possível realizar a avaliação requerida. Ademais, os recursos do referido fundo não são vinculados a pessoas LGBTQIA+, mas sim a empresas do setor de turismo, inscritas no Cadastro de Prestadores de Serviços Turísticos do Ministério do Turismo (Cadastur) .
V.5 - Utilização da totalidade dos recursos orçamentários a disposição do Ministério da Mulher, da Família e dos Direitos Humanos (MMFDH) para as ações destinadas à defesa e promoção da população LGBTQIA+
206. O Senador Fabiano Contarato afirmou que o MMFDH não estaria usando os recursos que foram destinados às ações de defesa e promoção da população LGBTQIA+. Como exemplo, destacou que, no ano de 2019, o órgão teria usado cerca de 4,3% do seu orçamento e, no ano de 2020, nenhum recurso (peça 2, p. 3-5) .
207. De acordo com informações do Sistema Integrado de Planejamento e Orçamento (Siop) , os recursos que foram destinados a estas ações, no período de 2019 a 2021, foram utilizados pelo MMFDH, conforme exposto a seguir35:
	Ano
	Ação
	Plano Orçamentário
	Dotação Atual
	Empenhado
	Liquidado
	Pago

	2019
	219Q
	0000
	381.900,00
	381.900,00
	40.444,00
	40.444,00

	2020
	21AR
	0007
	900.000,00
	893.512,00
	45.238,00
	0,00

	2021
	21 AR
	0007
	2.076.024,00
	2.076.024,00
	499.950,00
	499.950,00

208. Os recursos orçamentários, que foram destinados às ações de defesa e promoção da população LGBTQIA+, foram, quase que em sua integralidade, empenhados. Contudo, a maior parte destes recursos ainda não foi liquidada, estando inscrita em Restos a Pagar.
209. Portanto, considerando que o MMFDH está utilizando os recursos orçamentários que foram alocados para defesa e promoção da população LGBTQIA+, não é possível realizar a avaliação requerida.
CONCLUSÃO
210. A presente auditoria foi realizada para atender ao requerimento da Comissão de Transparência, Governança, Fiscalização e Controle e Defesa do Consumidor (CTFC) do Senado Federal. Consoante o exposto na PFC 5/2021, a partir do ano de 2019, o país teria testemunhado um verdadeiro 'apagão de políticas públicas', em nível federal, com respeito a população LGBTQIA+, em função de interferências motivadas pelas convicções pessoais do atual Presidente da República e de outros membros da APF (peça 2, p. 3) .
211. Por este motivo, foi solicitado ao Tribunal que realizasse auditoria operacional nos programas federais destinados à defesa e promoção da população LGBTQIA+, executados pelos ministérios da Mulher, da Família e dos Direitos Humanos, da Cidadania, do Turismo e da Justiça e Segurança Pública, podendo se estender a outros órgãos, a exemplo do Ministério da Saúde, e avaliasse, dentre outros aspectos, a eficácia das ações desenvolvidas (peça 2, p. 1) .
212. Entretanto, em função da dificuldade de se conhecer previamente quais os planos, programas e ações federais destinados à população LGBTQIA+, em curso, que poderiam estar sob a responsabilidade desses ministérios, e, ainda, quais seriam os seus eventuais estágios de desenvolvimento, a abordagem da auditoria escolhida pela equipe de fiscalização foi a orientada a problemas, na qual se examina, verifica e analisa as causas de problemas específicos ou de desvios dos critérios de auditoria, conforme preconizado pela ISSAI 3000/44 - Norma para Auditoria Operacional, do TCU36. Portanto, não se avaliou a eficácia da atuação governamental, ou seja, resultados e impactos, mas sim o desenho e a implementação respectiva.
213. Adicionalmente, o Ministro Weder de Oliveira, no voto que alicerçou o Acórdão 1519/2022-TCU-Plenário, de 29/6/2022, incluiu, no escopo da auditoria, a avaliação da execução de convênios e termos de parceria relativos à concessão de apoio financeiro para a execução de projetos que promovam ações de inclusão de pessoas LGBTQIA+ no mercado formal de trabalho, tal como sugerido pela SecexDefesa (peças 34-35 e peça 27, respectivamente) .
214. O planejamento da auditoria foi concebido para responder as seguintes questões:
a) existem políticas públicas destinadas à defesa e promoção de pessoas LGBTQIA+?
b) o processo de tomada de decisão quanto à escolha da política destinadas à defesa e promoção de pessoas LGBTQIA+ foi aberto (motivado, transparente e participativo) ?
c) as estruturas de governança e gestão, necessárias à implementação da política destinada à defesa e promoção de pessoas LGBTQIA+, estão institucionalizadas?
d) está havendo acompanhamento e avaliação das execuções física e financeira e das fontes de financiamento das políticas públicas destinadas à defesa e promoção de pessoas LGBTQIA+?
e) o Ministério da Mulher, da Família e dos Direitos Humanos (MMFDH) observou os requisitos de garantia de finalidade na seleção de objetos e de regularidade na execução dos respectivos convênios, decorrentes dos chamamentos públicos, realizados para fomentar a empregabilidade da população LGBTQIA+?
215. As informações e documentos encaminhados pelos ministérios da Cidadania, do Turismo e da Justiça e Segurança Pública indicam que estes órgãos não possuem iniciativas destinadas, especificamente, à defesa e promoção da população LGBTQIA+. Entretanto, estas pessoas podem ser atendidas, junto com as demais em situação de vulnerabilidade social, em ações já existentes no âmbito de cada pasta.
216. As informações e documentos encaminhados pelo MMFDH apontam que o órgão possuía duas iniciativas destinadas à população LGBTQIA+, o 'Plano Nacional de Empregabilidade LGBT' e o Pacto Nacional de Enfrentamento à Violência LGBTfóbica.
216.1. O 'Plano Nacional de Empregabilidade LGBT', única iniciativa estruturada, destinada à população LGBTQIA+, não pode ser considerado como uma política pública, pois não foi formalizado por meio de ato normativo, não possui indicadores de desempenho e metas para as ações a serem implementadas em nível global, além de não prever mecanismos de participação da sociedade no processo de tomada de decisão, conforme balizado pelo Referencial de Controle de Políticas Públicas, publicado pelo TCU e pelas diretrizes constantes do Acórdão 811/2017-TCU-Plenário, de 26/4/2017, e do Acórdão 579/2018-TCU-Plenário, de 21/3/2018 (item III.1) ; e
216.2. O Pacto Nacional de Enfrentamento à Violência LGBTfóbica está em atualização pois teve a sua vigência expirada há mais de dois anos. Portanto, inexistem, neste momento, com relação ao referido pacto, planos, programas ou ações.
217. As informações e documentos encaminhados pelo Ministério da Saúde indicam que o órgão possuía uma única iniciativa destinadas à população LGBTQIA+, a 'Política Nacional de Saúde Integral LGBT'.
217.1. As informações e documentos adicionais, requeridos pela equipe de fiscalização, não foram encaminhados em sua totalidade. Portanto, não foi possível avaliar os programas, planos e ações inseridos na referida política.
218. Ao final dos trabalhos, foi possível identificar o seguinte:
218.1. achados:
a) atualmente não existem políticas públicas propriamente ditas  (stricto sensu) destinadas, especificamente, para a população LGBTQIA+ no âmbito dos ministérios da Mulher, da Família e dos Direitos Humanos, da Cidadania, do Turismo e da Justiça e Segurança Pública, a despeito de iniciativas pontuais, como, por exemplo, o 'Plano Nacional de Empregabilidade LGBT', para o qual será proposta recomendação (item III.1) ; e
b) as iniciativas realizadas no âmbito do 'Plano Nacional de Empregabilidade LGBT' têm abrangência territorial limitada e pequeno número de beneficiários, para o qual serão propostas recomendações (item III.2) .
218.2. constatações:
a) impossibilidade de avaliar, no momento, a execução dos convênios e termos de parceria firmados em decorrência dos editais de chamamento público publicados pela SNPG do MMFDH, no âmbito do 'Plano Nacional de Empregabilidade LGBT', pois nenhum desses ajustes teve a sua prestação de contas concluída (item IV.1) ; e
b) limitação da atuação do MMFDH na implementação das ações relacionadas à defesa e promoção da população LGBTQIA+ em função da dependência de recursos provenientes de emendas parlamentares (item IV.2) .
219. Por fim, com relação aos questionamentos secundários, feitos pelo Senador Fabiano Contarato, e incluídos da Justificação da PFC 5/2021-CTFC/SF, foi possível identificar o seguinte:
a) inexistência de planos, programas ou ações destinadas, especificamente, ao combate à violência contra à população LGBTQIA+, no âmbito do MJSP (item V.1) ;
b) não ocorrência de redução do espaço de participação da sociedade civil no desenho e na implementação das políticas públicas para a população LGBTQIA+ como um todo, especialmente no que se refere às reuniões do CNCD (item V.2) ;
c) impossibilidade de se avaliar a exclusão de medidas de incentivo ao turismo LGBTQIA+ do PNT, relativo ao período de 2018 a 2022, pois o plano anterior, relativo ao período de 2013 a 2016, não previa a realização dessas ações, mas sim a promoção e o apoio a estudos e pesquisas acerca da oferta e da demanda turística segmentada para alguns públicos, a exemplo da população LGBTQIA+ (item V.3) ;
d) impossibilidade de a escolha de projetos para receber financiamento, no âmbito do Fungetur, ser impactada por critérios pessoais dos gestores responsáveis pela Secul/MTur (item V.4) ; e
e) utilização da totalidade dos recursos orçamentários a disposição do Ministério da MMFDH para as ações destinadas à defesa e promoção da população LGBTQIA+ (item V.5) .
220. O benefício esperado das propostas é aprimorar a política pública, de modo a aperfeiçoar a atuação estatal e a permitir, no caso do 'Plano Nacional de Empregabilidade LGBT', que um maior número de pessoas LGBTQIA+, em situação de vulnerabilidade social, possa ser atendido nas ações de fomento à empregabilidade, em um número maior de unidades da federação, aumentando a sua abrangência territorial.
221. Considerando que, na proposta de encaminhamento do relatório preliminar de auditoria, constavam recomendações ao então MMFDH, o Secretário da SecexDefesa determinou que a íntegra do referido documento fosse submetido a comentários do gestor, para que, no prazo de cinco dias úteis, apresentasse manifestação quanto às consequências práticas da implementação das medidas aventadas e eventuais alternativas a elas, nos termos da Resolução TCU 315/2020, c/c a Portaria Segecex 9/2014 e Memorando Circular Segecex 26/2020 (peça 289 e peça 291, respectivamente) .
222. O relatório preliminar de auditoria foi, desta forma, encaminhado ao MMFDH, por meio do Ofício 62663/2022-TCU/Seproc, de 2/12/2022 (peças 292-293) .
223. O Departamento de Proteção de Direitos de Minorias Sociais e População em Situação de Risco (DMSR) , da Secretaria Nacional de Proteção Global (SNPG) , do MMFDH, por meio do Ofício 592/2022/DMSR/SNPG/MMFDH, de 12/12/2022, apresentou os esclarecimentos que entendeu necessários, os quais estão resumidos no Apêndice D deste relatório de auditoria, e concluiu que as recomendações formuladas ' (...) são pertinentes, no sentido de aprimorar e consolidar, em nível de política pública, o fomento à empregabilidade trans e o enfrentamento à violência LGBTfóbica.' (peças 294-298) .
224. Portanto, a proposta de encaminhamento, constante do relatório preliminar de auditoria, poderá ser mantida, devendo as recomendações formuladas ao MMFDH serem direcionadas ao Ministério dos Direitos Humanos e da Cidadania (MDHC) , que, atualmente, tem a atribuição de formular as políticas e diretrizes destinadas à população LGBTQIA+, por força do art. 28, inciso I, alínea 'd', da Medida Provisória 1.154/2023 (peça 289) .
PROPOSTA DE ENCAMINHAMENTO
225. Ante o exposto, submetemos os autos à consideração superior, propondo o seguinte:
a) recomendar ao Ministério dos Direitos Humanos e da Cidadania (MDHC) , que sucedeu o Ministério da Mulher, da Família e dos Direitos Humanos (MMFDH) na atribuição de formular as políticas e diretrizes destinadas à população LGBTQIA+, com fundamento no art. 250, inciso III, do Regimento Interno/TCU, e no art. 11 da Resolução-TCU 315, de 2020, que:
a.1) avalie, quando da elaboração de políticas públicas relacionadas ao tema defesa e promoção de pessoas LGBTQIA+, a inclusão de todos os seus elementos característicos, especialmente formalização por meio de ato normativo, estabelecimento de indicadores de desempenho e metas para as ações a serem implementadas em nível global, e mecanismos de participação da sociedade no processo de tomada de decisão, conforme balizado pelo Referencial de Controle de Políticas Públicas do TCU e pelas diretrizes constantes do Acórdão 811/2017-TCU-Plenário, de 26/4/2017, e do Acórdão 579/2018-TCU-Plenário, de 21/3/2018;
a.2) avalie a conveniência e oportunidade de incluir, nos próximos editais de chamamento público, critérios que privilegiem a distribuição regionalizada dos recursos disponíveis, de modo a garantir que as ações a serem implementadas no âmbito do 'Plano Nacional de Empregabilidade LGBT' sejam disponibilizadas em um número maior de unidades da federação, aumentando a sua abrangência territorial; e
a.3) avalie a conveniência e oportunidade de firmar parcerias com outros órgãos e entidades, que atuam na área de capacitação profissional, a exemplo do Serviço Nacional de Aprendizagem Industrial (Senai) , do Serviço Nacional de Aprendizagem Comercial (Senac) e do Serviço Brasileiro de Apoio às Micro e Pequenas Empresas (Sebrae) , de modo a garantir que as ações a serem implementadas no âmbito do 'Plano Nacional de Empregabilidade LGBT', sejam disponibilizadas a um número maior de pessoas em situação de vulnerabilidade social, inclusive na modalidade a distância, e em maior abrangência territorial.
b) enviar cópia do acórdão prolatado neste processo, bem como do respectivo relatório e voto, à Comissão de Transparência, Governança, Fiscalização e Controle e Defesa do Consumidor (CTFC) do Senado Federal, em atendimento integral à Solicitação do Congresso Nacional, de que trata a Proposta de Fiscalização e Controle 5/2021 do Senado Federal (referência: Ofício 4/2022-CTFC, de 3/5/2022) ;
c) enviar cópia do acórdão que será emitido no âmbito destes autos aos titulares dos seguintes órgãos, informando-os que o inteiro teor da deliberação, incluindo o relatório e o voto, poderá ser acessado no endereço eletrônico www.tcu.gov.br/acordaos no dia seguinte ao de sua oficialização:
c.1) Ministério dos Direitos Humanos e da Cidadania (MDHC) , que sucedeu o Ministério da Mulher, da Família e dos Direitos Humanos (MMFDH) e o Ministério da Cidadania, por força da Medida Provisória 1.154/2023;
c.2) Ministério do Turismo (MTur) ;
c.3) Ministério da Justiça e Segurança Pública (MJSP) ;
c.4) Ministério da Saúde;
c.5) Departamento Nacional do Serviço Nacional de Aprendizagem Industrial (Senai) ;
c.6) Departamento Nacional do Serviço Nacional de Aprendizagem Comercial (Senac) ; e
c.7) Departamento Nacional do Serviço Brasileiro de Apoio às Micro e Pequenas Empresas (Sebrae) .
d) considerar a solicitação integralmente atendida e arquivar o presente processo, nos termos dos art. 169, inciso II, do Regimento Interno do TCU (RI/TCU) ".
É o relatório.

Jayme Benjamin Sampaio Santiago (OAB/DF 15.398), Cássio Augusto Muniz Borges (OAB/RJ 91.152) e outros, representando Serviço Nacional de Aprendizagem Industrial - Departamento Nacional; Karine Blamires Komka Teixeira (OAB/DF 29.592), Laura Delalibera Mangucci Rodrigues (OAB/DF 47.835) e outros, representando Serviço Brasileiro de Apoio às Micro e Pequenas Empresas - Departamento Nacional.

Não atuou.

SOLICITAÇÃO DO CONGRESSO NACIONAL. COMISSÃO DE TRANSPARÊNCIA, GOVERNANÇA, FISCALIZAÇÃO E CONTROLE E DEFESA DO CONSUMIDOR DO SENADO FEDERAL. PROPOSTA DE FISCALIZAÇÃO E CONTROLE (PFC) 5/2021. AUDITORIA NOS PROGRAMAS FEDERAIS DESTINADOS À DEFESA E PROMOÇÃO DE PESSOAS GAYS, LÉSBICAS, BISSEXUAIS, TRANSEXUAIS E TRAVESTIS (LGBTQIA+). ATENDIMENTO INTEGRAL. RECOMENDAÇÕES. COMUNICAÇÃO.

SOLICITAÇÃO DO CONGRESSO NACIONAL (SCN)

Unidade de Auditoria Especializada em Governança e Inovação (AudGovernança).

Em exame, solicitação do Congresso Nacional consubstanciada na proposta de fiscalização e controle 5/2021 (PFC 5/2021) , da Comissão de Transparência, Governança, Fiscalização e Controle e Defesa do Consumidor (CTFC) do Senado Federal[footnoteRef:2], para que esta Corte realizasse auditoria nos programas federais destinados à defesa e promoção da população LGBTQIA+[footnoteRef:3], uma vez que, segundo o senador Fabiano Contarato, autor da proposta, a partir de 2019, o país teria testemunhado um verdadeiro "apagão de políticas públicas" nessa área. [2:  Peça 2, p. 3.]  [3:  Segundo o documento Atendimento à População LGBTQIA+, elaborado pelo Ministério Público do Trabalho (MPT) , a sigla tem por objetivo identificar as pessoas integrantes de grupos que não se encaixam em padrões pré-estabelecidos de gênero em consonância com o sexo biológico. A primeira sigla usada no Brasil foi a GLS. Os movimentos sociais e as organizações ligadas ao movimento, contudo, sentiram necessidade de atualizá-la para abarcar as diversidades que envolvem a temática da identidade de gênero e da orientação sexual. As siglas mais utilizadas hoje em dia são: LGBT, LGBTI, LGBTIQ+, LGBTIQ+ e LGBTIQA+. Esta última será a empregada no presente trabalho.] 
Por meio do Acórdão 1519/2022-TCU-Plenário, esta Corte autorizou a " (...) a realização de auditoria para avaliar os programas federais destinados à defesa e promoção de pessoas (...) " LGBTQIA+, cujo prazo original para sua conclusão, 13/11/2022, foi dilatado por mais 90 dias, conforme Acórdão 2483/2022-TCU-Plenário.
Nessa mesma deliberação, propus que fosse incluída no escopo da auditoria, com aprovação do colegiado, a avaliação da execução de convênios e termos de parceria relativos à concessão de apoio financeiro para a execução de projetos que promovam ações de inclusão de pessoas LGBTQIA+ no mercado formal de trabalho.
Assim, a auditoria teve como objetivo avaliar os planos, programas e ações federais destinados à defesa e promoção da população LGBTQIA+, bem como os convênios e termos de parceria relacionados a projetos que promoveram ações de inclusão desse mesmo público-alvo no mercado formal de trabalho[footnoteRef:4], a partir das respostas às seguintes questões: [4:  Os ajustes baseados em emendas parlamentares não fizeram parte do escopo da fiscalização.] 
"a) Questão 1 - Existem políticas públicas destinadas à defesa e promoção de pessoas LGBTQIA+?
b) Questão 2 - O processo de tomada de decisão quanto à escolha da política destinadas à defesa e promoção de pessoas LGBTQIA+ foi aberto (motivado, transparente e participativo) ?
c) Questão 3 - As estruturas de governança e gestão, necessárias à implementação da política destinada à defesa e promoção de pessoas LGBTQIA+, estão institucionalizadas?
d) Questão 4 - Está havendo acompanhamento e avaliação das execuções física e financeira e das fontes de financiamento das políticas públicas destinadas à defesa e promoção de pessoas LGBTQIA+?
e) Questão 5 - O [Ministério da Mulher, da Família e dos Direitos Humanos] MMFDH observou os requisitos de garantia de finalidade na seleção de objetos e de regularidade na execução dos respectivos convênios e termos de parceria, decorrentes dos chamamentos públicos, realizados para fomentar a empregabilidade da população LGBTQIA+?".
A equipe fez a ressalva de que não se avaliou a eficácia da atuação governamental, ou seja, resultados e impactos, mas sim o desenho das políticas e suas respectivas implementações.
II
Em 2019, cerca de 2,9 milhões de pessoas se declararam homossexuais ou bissexuais no Brasil, aproximadamente 1,8% da população adulta, maior de dezoito anos[footnoteRef:5]. A Associação Brasileira de Lésbicas, Gays, Bissexuais, Travestis, Transexuais e Intersexos (ABGLT) , principal organização representativa da população LGBTQIA+ do Brasil e da América Latina, que reúne cerca de trezentas entidades de todo o país, no entanto, estima que há mais de vinte milhões de homossexuais e bissexuais no Brasil, sete vezes os números apresentados pelo IBGE. [5:  Segundo a Pesquisa Nacional de Saúde (PNS) , do Instituto Brasileiro de Geografia e Estatística (IBGE) , em questionário experimental.] 
Trata-se, como se vê, mesmo na estimativa mais conservadora, de parcela expressiva da população marcada pela estigmatização, violência, humilhação, exclusão social e negação de direitos, por causa da homofobia e da transfobia.	Comment by Celina Cavalcante Guerra: Alterei a ordem a fim de suavizar a repetição do som final dos substantivos em sequência.
Além de as pessoas LGBTQIA+ estarem mais sujeitas à violência do que as demais[footnoteRef:6], elas são mais afetadas do que outros grupos pela exclusão do mercado de trabalho. Durante a pandemia da Covid-19, por exemplo, enquanto a taxa de desemprego da população em geral orbitava em torno de 14%[footnoteRef:7], esse grupo específico chegava a 40%, piorando para o subgrupo de travestis e transexuais, que atingia absurdos 70%[footnoteRef:8]. [6:  Segundo o Observatório de Mortes e Violências contra LGBTI+.]  [7:  De acordo com a Pesquisa Nacional por Amostra de Domicílios (PNAD) , do IBGE.]  [8:  Dados fornecidos pela Aliança Nacional LGBTI.] 
As pessoas LGBTQIA+, inequivocamente precisam de políticas públicas específicas potentes o suficiente para ter sua visibilidade social ampliada de modo a enfatizar suas peculiaridades e necessidades, livrando-as da atual situação de vulnerabilidade.
Nesse contexto, os achados de auditoria a seguir apresentados revelam-se especialmente severos e cruéis, como, de certa forma, anteviu o senador Fabiano Contarato, autor da PFC 5/2021.
III
Conforme revelou a auditoria, os ministérios da Cidadania, do Turismo e da Justiça e Segurança Pública não tiveram iniciativas destinadas, especificamente, às pessoas LGBTQIA+.
O Ministério da Mulher, da Família e dos Direitos Humanos (MMFDH) , por sua vez, teve apenas duas iniciativas destinadas à população LGBTQIA+: o Plano Nacional de Empregabilidade LGBT e o Pacto Nacional de Enfrentamento à Violência LGBTfóbica.
O Plano Nacional de Empregabilidade LGBT, contudo, não foi formalizado por meio de ato normativo, não teve indicadores de desempenho nem metas para as ações a serem implementadas em nível global e não previu mecanismos de participação da sociedade no processo de tomada de decisão[footnoteRef:9]. [9:  Achados que tiveram como critério de auditoria o Referencial de Controle de Políticas Públicas, publicado pelo TCU, e as diretrizes constantes do Acórdão 811/2017-TCU-Plenário e do Acórdão 579/2018-TCU-Plenário.] 
O Pacto Nacional de Enfrentamento à Violência LGBTfóbica teve sua vigência expirada há mais de dois anos. Portanto, inexistiam, ao término dos trabalhos de campo da auditoria, planos, programas ou ações associados a esse pacto.
As informações e documentos encaminhados pelo Ministério da Saúde indicam que o órgão manteve uma única iniciativa destinada à população LGBTQIA+, a "Política Nacional de Saúde Integral LGBT", mas a equipe não conseguiu emitir uma opinião mais assertiva a respeito, pois informações e documentos adicionais, requeridos pelos auditores, não foram encaminhados em sua totalidade.
IV
Os principais achados do trabalho revelam, em síntese, o que se segue.
Inexistiram políticas públicas (em sentido estrito) voltadas para a população LGBTQIA+ nos ministérios da Mulher, da Família e dos Direitos Humanos, da Cidadania, do Turismo e da Justiça e Segurança Pública, a despeito de iniciativas pontuais.
Poucas pessoas - em poucos lugares - se beneficiaram das ações do Plano Nacional de Empregabilidade LGBT. Além disso, não foi possível avaliar a execução dos convênios e termos de parceria firmados, pois as prestações de contas não estavam concluídas.
O MMFDH teve atuação limitada na implementação das ações relacionadas à defesa e promoção da população LGBTQIA+ em decorrência da grande dependência de recursos provenientes de emendas parlamentares.
Inexistiram planos, programas ou ações destinadas, especificamente, ao combate à violência contra à população LGBTQIA+, no âmbito do Ministério da Justiça e Segurança Pública (MJSP) .
Sintetizo a seguir o pronunciamento da equipe de auditoria acerca dos questionamentos adicionais formulados pelo senador Fabiano Contarato no escopo da justificação da PFC 5/2021CTFC/SF.
Não foi possível realizar avaliação de políticas e programas destinados a combater a violência homofóbica e transfóbica de modo a estabelecer uma correlação com o aumento dessa violência detectada pelo Fórum Brasileiro de Segurança Pública, pois o MJSP não tinha, sob sua responsabilidade, planos, programas ou ações destinadas, especificamente, ao combate à violência contra a população LGBTQIA+.
Considerando a extensão e a profundidade dos exames realizados, não foi possível confirmar a redução do espaço de participação da sociedade civil no que se refere às reuniões do Conselho Nacional de Combate à Discriminação (CNCD) .
Não foi possível avaliar a exclusão de medidas de incentivo ao turismo LGBTQIA+ do Plano Nacional de Turismo (PNT) relativo ao período de 2018 a 2022, pois o plano anterior (2013 a 2016) previa apenas a promoção e o apoio a estudos e pesquisas acerca da oferta e da demanda turística segmentada para alguns públicos, a exemplo da população LGBTQIA+.
Não foi possível detectar ingerência de gestores da Secretaria Especial de Cultura (Secul/MTur) na escolha de projetos para receber recursos do Fundo Geral de Turismo (Fungetur) , pois quem faz essa seleção são os agentes financeiros credenciados pelo MTur, e os recursos do fundo não são vinculados a pessoas LGBTQIA+, mas a empresas do setor de turismo, inscritas no Cadastro de Prestadores de Serviços Turísticos do Ministério do Turismo (Cadastur) .
Finalmente, os exames realizados indicaram que os recursos destinados às ações de defesa e promoção da população LGBTQIA+ foram quase que integralmente empenhados, apesar de a maior parte ainda não ter sido liquidada, estando inscrita em restos a pagar.
V
Diante dessas conclusões, a SecexDefesa (extinta) apresentou a seguinte proposta de encaminhamento:
"a) recomendar ao Ministério dos Direitos Humanos e da Cidadania (MDHC) , que sucedeu o Ministério da Mulher, da Família e dos Direitos Humanos (MMFDH) na atribuição de formular as políticas e diretrizes destinadas à população LGBTQIA+, com fundamento no art. 250, inciso III, do Regimento Interno/TCU, e no art. 11 da Resolução-TCU 315, de 2020, que:
a.1) avalie, quando da elaboração de políticas públicas relacionadas ao tema defesa e promoção de pessoas LGBTQIA+, a inclusão de todos os seus elementos característicos, especialmente formalização por meio de ato normativo, estabelecimento de indicadores de desempenho e metas para as ações a serem implementadas em nível global, e mecanismos de participação da sociedade no processo de tomada de decisão, conforme balizado pelo Referencial de Controle de Políticas Públicas do TCU e pelas diretrizes constantes do Acórdão 811/2017-TCU-Plenário, de 26/4/2017, e do Acórdão 579/2018-TCU-Plenário, de 21/3/2018;
a.2) avalie a conveniência e oportunidade de incluir, nos próximos editais de chamamento público, critérios que privilegiem a distribuição regionalizada dos recursos disponíveis, de modo a garantir que as ações a serem implementadas no âmbito do 'Plano Nacional de Empregabilidade LGBT' sejam disponibilizadas em um número maior de unidades da federação, aumentando a sua abrangência territorial; e
a.3) avalie a conveniência e oportunidade de firmar parcerias com outros órgãos e entidades, que atuam na área de capacitação profissional, a exemplo do Serviço Nacional de Aprendizagem Industrial (Senai) , do Serviço Nacional de Aprendizagem Comercial (Senac) e do Serviço Brasileiro de Apoio às Micro e Pequenas Empresas (Sebrae) , de modo a garantir que as ações a serem implementadas no âmbito do 'Plano Nacional de Empregabilidade LGBT', sejam disponibilizadas a um número maior de pessoas em situação de vulnerabilidade social, inclusive na modalidade a distância, e em maior abrangência territorial.
b) enviar cópia do acórdão prolatado neste processo, bem como do respectivo relatório e voto, à Comissão de Transparência, Governança, Fiscalização e Controle e Defesa do Consumidor (CTFC) do Senado Federal, em atendimento integral à Solicitação do Congresso Nacional, de que trata a Proposta de Fiscalização e Controle 5/2021 do Senado Federal (referência: Ofício 4/2022-CTFC, de 3/5/2022) ;
c) enviar cópia do acórdão que será emitido no âmbito destes autos aos titulares dos seguintes órgãos, informando-os que o inteiro teor da deliberação, incluindo o relatório e o voto, poderá ser acessado no endereço eletrônico www.tcu.gov.br/acordaos no dia seguinte ao de sua oficialização:
c.1) Ministério dos Direitos Humanos e da Cidadania (MDHC) , que sucedeu o Ministério da Mulher, da Família e dos Direitos Humanos (MMFDH) e o Ministério da Cidadania, por força da Medida Provisória 1.154/2023;
c.2) Ministério do Turismo (MTur) ;
c.3) Ministério da Justiça e Segurança Pública (MJSP) ;
c.4) Ministério da Saúde;
c.5) Departamento Nacional do Serviço Nacional de Aprendizagem Industrial (Senai) ;
c.6) Departamento Nacional do Serviço Nacional de Aprendizagem Comercial (Senac) ; e
c.7) Departamento Nacional do Serviço Brasileiro de Apoio às Micro e Pequenas Empresas (Sebrae) .
d) considerar a solicitação integralmente atendida e arquivar o presente processo, nos termos dos art. 169, inciso II, do Regimento Interno do TCU (RI/TCU) ".
Cientificados da íntegra do relatório de auditoria, os gestores do MMFDH, por meio do Departamento de Proteção de Direitos de Minorias Sociais e População em Situação de Risco (DMSR) , da Secretaria Nacional de Proteção Global (SNPG) , apresentaram os esclarecimentos que entenderam necessários[footnoteRef:10] e consideraram as recomendações formuladas " (...) pertinentes, no sentido de aprimorar e consolidar, em nível de política pública, o fomento à empregabilidade trans e o enfrentamento à violência LGBTfóbica"[footnoteRef:11]. [10:  Resumidos no apêndice D do relatório de auditoria.]  [11:  Peças 294-298.] 
***
A recente criação da Secretaria Nacional de Promoção e Defesa dos Direitos das Pessoas LGBTQIA+, no âmbito do Ministério dos Direitos Humanos e da Cidadania, que sucedeu e substituiu o extinto MMFDH, representa auspiciosa oportunidade de análise da pertinência e eventual implementação da pauta de recomendações cuidadosamente elaborada pela equipe de auditoria, sobretudo considerando a potencial aptidão de seus gestores para identificar as transversalidades e sinergias a fim de mobilizar esforços de outros órgãos e entidades estatais e paraestatais.
Diante do exposto, manifesto-me pela aprovação do acórdão que ora submeto à apreciação deste Colegiado.
TCU, Sala das Sessões, em 22 de março de 2023.
Weder de Oliveira 
Relator